ACORDAO-COMPLETO-2496265

ACÓRDÃO 1517/2022 ATA 9/2022 - SEGUNDA CÂMARA

VISTOS, relatados e discutidos estes embargos de declaração opostos pelos responsáveis Ivo Brand e Pedro José Steiner Neto contra o Acórdão 8214/2021-TCU-Segunda Câmara que, entre outros comandos, rejeitou as alegações de defesa apresentadas pelos referidos recorrentes e julgou irregulares as contas dos responsáveis Ivo Brand, Pedro José Steiner Neto, Roberto Frederico Merhy e da Fundação Educacional Universidade Eletrônica do Brasil (Fueb) , condenando-os em débito solidário;
ACORDAM os Ministros do Tribunal de Contas da União, reunidos em Sessão da Segunda Câmara, com fundamento nas razões expostas pelo relator e nos arts. 32, inciso II, e 34 da Lei 8.443/1992 c/c o art. 287 do Regimento Interno, em:
9.1. conhecer dos presentes embargos de declaração e, no mérito, rejeitá-los, ante a ausência de contradição e de omissão no acórdão embargado;
9.2. dar ciência deste acórdão aos embargantes.

Embargos de declaração opostos em face do Acórdão 8.214/2021-TCU-2ª Câmara.

Segunda Câmara

Fundação da Universidade Federal do Paraná para o Desenvolvimento da Ciência, Tecnologia e da Cultura (Funpar-UFPR); Universidade Federal do Paraná (UFPR).

3. Interessados/Responsáveis/Recorrentes:
3.1. Responsáveis: Carlos Augusto Moreira Junior (XXX.164.169-XX); Fundação Educacional Universidade Eletrônica do Brasil (Fueb) (04.166.624/0001-34); Ivo Brand (XXX.390.469-XX); Paulo Afonso Bracarense Costa (XXX.419.949-XX); Pedro José Steiner Neto (XXX.879.709-XX); Roberto Frederico Merhy (XXX.694.279-XX).
3.2. Recorrentes: Ivo Brand (XXX.390.469-XX); Pedro José Steiner Neto (XXX.879.709-XX).

13.1. Ministros presentes: Bruno Dantas (Presidente), Augusto Nardes (Relator), Aroldo Cedraz e Antonio Anastasia.
13.2. Ministro-Substituto presente: Marcos Bemquerer Costa.

AUGUSTO NARDES

Ministro João Augusto Ribeiro Nardes.

Cuidam os autos de tomada de contas especial instaurada por força da determinação do Acórdão 7093/2017-TCU-Segunda Câmara (autos de Representação - TC Processo 009.396/2013-6) , em desfavor de Carlos Augusto Moreira Junior, Ivo Brand, Paulo Afonso Bracarense Costa, Fundação Educacional Universidade Eletrônica do Brasil (Fueb) e Roberto Frederico Merhy, em razão da ausência da devida prestação de contas dos recursos arrecadados e geridos para realização de cursos oferecidos pela Universidade Federal do Paraná (UFPR) com o apoio da Fundação da Universidade Federal do Paraná para o Desenvolvimento da Ciência, Tecnologia e da Cultura (Funpar) .
2.	Por meio do Acórdão 8214/2021-TCU-Segunda Câmara (peça 84) , este Tribunal: i) considerou revel a Fundação Educacional Universidade Eletrônica do Brasil; ii) acatou parcialmente as alegações de defesa apresentadas pelos Srs. Carlos Augusto Moreira Junior e Paulo Afonso Bracarense Costa, excluindo-os da relação processual; iii) rejeitou as alegações de defesa apresentadas pelos responsáveis Ivo Brand, Pedro José Steiner Neto e Roberto Frederico Merhy; e iv) julgou irregulares as contas dos responsáveis Ivo Brand, Pedro José Steiner Neto, Roberto Frederico Merhy e da Fundação Educacional Universidade Eletrônica do Brasil, condenando-os em débito solidário.
3.	Não satisfeitos com a decisão proferida, os responsáveis Ivo Brand e Pedro José Steiner Neto opuseram os presentes embargos de declaração, com pedido de efeitos infringentes (peça 110) , apontando a existência de supostos vícios de omissão e de contradição na mencionada deliberação, cuja essência transcrevo a seguir, com ajustes de forma (destaques originais) :
		Em face da decisão constante do Acórdão 8214/2021-TCU-Segunda Câmara, que equivocadamente, data vênia, ao apreciar as alegações de defesa dos Embargantes, deixou de se manifestar sobre pontos importantes suscitados pelos Recorrentes, de modo que a decisão se mostra omissiva, devendo ser aclarada, tudo conforme fatos e fundamentos que passa a delinear.
I - Síntese dos fatos. 
		Versam os autos acerca da Representação que tem o objetivo de apurar supostas irregularidades na condução de cursos realizados pela Universidade Federal do Paraná - UFPR, com o apoio da Fundação da Universidade Federal do Paraná - FUNPAR, na modalidade de Ensino à Distância (EaD) . 
		Foram avaliados especialmente os cursos objetos dos processos nº s 36.386/03-45 e 59.228/03-63, respectivamente a 4ª e 5ª Turma do Curso de Especialização em Agronegócio na modalidade de Ensino à Distância - MBA, que tiveram início em novembro e dezembro de 2003, com ênfase para a contratação da UEB - Fundação Educacional Universidade Eletrônica do Brasil para a prestação à FUNPAR de serviços de comunicação eletrônica, na forma de mídias interativas, para a realização do Curso de Especialização em Agronegócios - EAD, que foi ministrado pelo Departamento de Economia na modalidade de educação à distância, conforme termo de contrato s/n, de 3/11/2003. 
		Da análise dos autos do TC Processo 009.396/2013-6, a área técnica identificou as seguintes supostas irregularidades, que acabaram conduzindo o colegiado a exarar o Acórdão que rejeitou as razões de justificativas: 
a) Ausência de procedimento licitatório para contratação da entidade Fundação Educacional Universidade Eletrônica do Brasil, em oposição ao art. 37, XXI, da Constituição Federal e ao art. 2º da Lei 8.666/1993; 
b) Não observância do princípio da universalidade e da unidade de tesouraria, consoante contido nos arts. 2º, 3º, 4º e 56 da Lei 4.320/1964, arts. 1º e 2º do Decreto 93.872/1986 e art. 1º da Medida Provisória 2.170-36, de 23/8/2001, tendo em vista a ausência de informações de que os valores arrecadados pelo referido contrato teriam ingressado nos cofres da universidade, tampouco a destinação dada aos referidos recursos; 
c) Omissão do Dever de Prestar Contas, em oposição aos arts. 70 e 71 da Constituição Federal, tendo em vista que foram arrecadados valores, pela FUEB, em nome da UFPR/FUNPAR, sem a demonstração das receitas auferidas, despesas realizadas, notas fiscais incorridas, pagamentos realizados, dentre outros documentos necessários para a demonstração do bom e regular do uso do recurso em questão. 
		Descreve a instrução, consequentemente, como responsabilidade dos gestores, as seguintes condutas:
1 - Ivo Brand (ex-Diretor Superintendente da FUNPAR) e Pedro José Steiner Neto: ausência de licitação para contratação da entidade (FUEB) e omissão em face do dever de vigilância em relação aos atos praticados em favor da Fundação Educacional Universidade Eletrônica do Brasil - FUEB (falta de prestação de contas) . 
		Sugeriu a unidade técnica, por derradeiro, a instauração de Tomada de Contas Especial para apuração de eventual débito, no que se cristalizou através do Acórdão 7093/2017-TCU-Segunda Câmara, que deu origem ao presente feito (TC Processo 023.081/2017-1) . 
		Muito embora os Embargantes tenham apresentados justificativas razoáveis para todos os pontos suscitados pela área técnica, o Tribunal rejeitou as razões de defesa, condenando-os à pena de ressarcimento ao erário, em Acórdão assim ementado:
 (...) 
		Ora, o Acórdão ora embargado deixou de se manifestar sobre pontos importantes destacados nas razões de justificativas apresentadas, de modo que deve ser aclarado, consoante pontos que passa a discorrer.
II - Da Prescrição. 
		Com efeito, de modo acertado, o Tribunal reconheceu a incidência da prescrição em relação à pena de multa inicialmente sugerida pela área técnica, em desfavor dos Embargantes. 
		Contudo, de modo equivocado, data vênia, a Corte continua aplicado sua jurisprudência administrativa que está em total colidência com as recentes decisões judiciais prolatadas pelo Supremo Tribunal Federal em matéria de prescrição e, especialmente, ressarcimento ao erário em face de decisões das Cortes de Contas. 
		Se o objeto sindicado nestes autos (Cursos realizados na modalidade EaD) foram exauridos em 2003 e as respectivas notificações aos Embargantes somente ocorreu em 2017, tendo transcorrido, portanto, quase 15 anos entre os fatos, outra não pode ser a conclusão, senão a de que as ações de ressarcimento não podem mais ser manejadas. 
		Muito embora o voto do ministro Relator, no Acórdão ora embargado, traga à baila a questão da incerteza acerca da orientação do Supremo Tribunal Federal sobre a imprescritibilidade das ações de ressarcimento e faça a opção pela jurisprudência vigente na Corte de Contas, o fato é que a decisão da Corte Suprema não deixa dúvidas acerca da prescrição na realidade dos presentes autos. 
		Com efeito, consoante afirmou o Supremo Tribunal Federal, onde não estiver presente ato doloso de improbidade administrativa (imprescritibilidade) , a prescrição, nos processos dos Tribunais de Contas, ocorre em 5 anos (quinquenal) . 
		Nesse sentido, pacificando essa temática, o Supremo Tribunal Federal, recentemente, nos autos do RE 636.886, com repercussão geral reconhecida (tema 899) , embora ainda pendente de apreciação de Embargos de Declaração, deixou assente a tese da prescrição quinquenal na seara do Tribunal de Contas da União e, consequentemente, nos Tribunais de Contas dos Estados e do Distrito Federal, tanto na ação, quanto na execução, nos seguintes termos (ementa do voto do Ministro Alexandre de Moraes) : 
EMENTA: CONSTITUCIONAL E ADMINISTRATIVO. REPERCUSSÃO GERAL. EXECUÇÃO FUNDADA EM ACÓRDÃO PROFERIDO PELO TRIBUNAL DE CONTAS DA UNIÃO. PRETENSÃO DE RESSARCIMENTO AO ERÁRIO. ART. 37, § 5º, DA CONSTITUIÇÃO FEDERAL. PRESCRITIBILIDADE.
1. A regra de prescritibilidade no Direito brasileiro é exigência dos princípios da segurança jurídica e do devido processo legal, o qual, em seu sentido material, deve garantir efetiva e real proteção contra o exercício do arbítrio, com a imposição de restrições substanciais ao poder do Estado em relação à liberdade e à propriedade individuais, entre as quais a impossibilidade de permanência infinita do poder persecutório do Estado. 
2. Analisando detalhadamente o tema da "prescritibilidade de ações de ressarcimento", este SUPREMO TRIBUNAL FEDERAL concluiu que, somente são imprescritíveis as ações de ressarcimento ao erário fundadas na prática de ato de improbidade administrativa doloso tipificado na Lei de Improbidade Administrativa - Lei 8.429/1992 (TEMA 897) . Em relação a todos os demais atos ilícitos, inclusive àqueles atentatórios à probidade da administração não dolosos e aos anteriores à edição da Lei 8.429/1992, aplica-se o TEMA 666, sendo prescritível a ação de reparação de danos à Fazenda Pública. 
3. A excepcionalidade reconhecida pela maioria do SUPREMO TRIBUNAL FEDERAL no TEMA 897, portanto, não se encontra presente no caso em análise, uma vez que, no processo de tomada de contas, o TCU não julga pessoas, não perquirindo a existência de dolo decorrente de ato de improbidade administrativa, mas, especificamente, realiza o julgamento técnico das contas à partir da reunião dos elementos objeto da fiscalização e apurada a ocorrência de irregularidade de que resulte dano ao erário, proferindo o acórdão em que se imputa o débito ao responsável, para fins de se obter o respectivo ressarcimento. 
4. A pretensão de ressarcimento ao erário em face de agentes públicos reconhecida em acórdão de Tribunal de Contas prescreve na forma da Lei 6.830/1980 (Lei de Execução Fiscal) . 
5. Recurso Extraordinário DESPROVIDO, mantendo-se a extinção do processo pelo reconhecimento da prescrição. Fixação da seguinte tese para o TEMA 899: "É prescritível a pretensão de ressarcimento ao erário fundada em decisão de Tribunal de Contas". (grifos do original) . 
		Como se pode observar, a posição que restou consolidada pelo Supremo Tribunal Federal, em repercussão geral, é a de que as ações de ressarcimento (e consequentemente a penalidade de multa) , prescrevem em 5 anos. 
		Trata-se de posição que já vinha sendo afirmada tanto pelo Supremo Tribunal Federal, quanto pelo Superior Tribunal de Justiça. Nesse sentido: 
EMENTA: ADMINISTRATIVO. PREFEITO. PROCEDIMENTO ADMINISTRATIVO. TCU. RESSARCIMENTO AO ERÁRIO. AÇÃO ANULATÓRIA. PRESCRIÇÃO QUINQUENAL. PRECEDENTE DA SEGUNDA TURMA: RESP N. 1.480.350/RS. PRECEDENTE DA PRIMEIRA TURMA: RESP N. 1.129.206/PR. 
I - Ação originária visando à anulação do procedimento administrativo instaurado no TCU contra o autor que, enquanto Prefeito do Município de Pedra/PE, teria superfaturado obras de construção de escolas municipais, culminando na condenação ao ressarcimento de parte da quantia recebida em virtude do Convênio n.5.328/96, e multa. 
II - Prescrição quinquenal reconhecida, considerando que a vigência do referido Convênio data de 1997, e a Tomada de Contas foi instaurada pelo TCU somente em 2005. 
III - Os autos não versam sobre ação de ressarcimento para o fim de se estabelecer sobre a imprescritibilidade nos termos constitucionais respectivos. 
IV - "Em virtude da lacuna legislativa, pois não há previsão legal de prazo para a atuação do Tribunal de Contas da União, deve ser-lhe aplicado o prazo quinquenal, por analogia aos arts. 1º do Decreto 20.910/32 e 1º da Lei 9.873/99" (REsp n. 1.480.350/RS, Rel. Ministro Benedito Gonçalves, primeira turma, julgado em 5/4/2016, DJe 12/4/2016) . 
V - Precedente análogo da Primeira Turma, sob o enfoque da Lei n.9.874/99. 
VI- Recurso especial improvido.
 (REsp 1464480/PE, Rel. Ministro FRANCISCO FALCÃO, SEGUNDA TURMA, julgado em 13/6/2017, DJe 23/6/2017 - grifos nossos) 
EMENTA: PROCESSUAL CIVIL E ADMINISTRATIVO. RECURSO ESPECIAL. TRIBUNAL DE CONTAS DA UNIÃO. PROCESSO DE TOMADA DE CONTAS ESPECIAL. VIOLAÇÃO A INSTRUÇÃO NORMATIVA. EXAME INCABÍVEL EM SEDE DE APELO ESPECIAL. ARTS. 31 E 57 DA LEI 8.443/92, 471 DO CPC, 884 DO CC, 26, VI, E 27, § 1º, DA LEI 9.784/99. AUSÊNCIA DE PREQUESTIONAMENTO. SÚMULA 211/STJ. TESE DE PRESCRIÇÃO ADMINISTRATIVA. AUSÊNCIA OU FALHA NA PRESTAÇÃO DE CONTAS. IMPUTAÇÃO DO DÉBITO E APLICAÇÃO DE SANÇÃO. NÃO CONFIGURAÇÃO DE HIPÓTESE DE IMPRESCRITIBILIDADE. LACUNA LEGISLATIVA. NECESSIDADE DE INTEGRAÇÃO POR ANALOGIA. APLICAÇÃO DO PRAZO QUINQUENAL. DECURSO. OCORRÊNCIA. 
 (...) 
7. Em virtude da lacuna legislativa, pois não há previsão legal de prazo para a atuação do Tribunal de Contas da União, deve ser-lhe aplicado o prazo quinquenal, por analogia aos arts. 1º do Decreto 20.910/32 e 1º da Lei 9.873/99. Em hipótese similar à presente, porquanto ausente prazo decadencial específico no que concerne ao exercício do poder de polícia pela Administração, antes do advento da Lei 9.873/99, a Primeira Seção desta Corte, no julgamento do REsp 1.105.442/RJ (Rel Min. Hamilton Carvalhido, Primeira Seção, DJe 22/2/2011) , sob o rito do art. 543-C do CPC, assentou ser ele de 5 anos, valendo-se da aplicação analógica do art. 1º do Decreto 20.910/32. 
8. Recurso especial parcialmente conhecido e, nessa extensão, provido para julgar procedente o pedido inicial, desconstituindo a decisão do Tribunal de Contas da União no processo de tomada de contas especial do Convênio 5013/96, ressalvando-se a via judicial para o pleito de eventual ressarcimento.
 (REsp 1480350/RS, Rel. Ministro BENEDITO GONÇALVES, PRIMEIRA TURMA, julgado em 5/4/2016, DJe 12/4/2016 - grifos nossos) 
EMENTA: DECISÃO MANDADO DE SEGURANÇA - TRIBUNAL DE CONTAS DA UNIÃO - TOMADA DE CONTAS ESPECIAL - PRESCRIÇÃO - LIMINAR DEFERIDA. 
1. (...) Coesa Engenharia Ltda. insurge-se contra a deliberação nº 1.110/2017, por meio da qual o Tribunal de Contas da União, no processo de tomada de contas especial nº Processo Processo 016.851/2003-9, condenou-a, juntamente com prefeito e gestores do Departamento Nacional de Obras contra as Secas - DNOCS, ao pagamento de multa e ressarcimento de débito (...) . Consoante narra, o alegado pagamento a maior teria ocorrido em 13 de outubro de 1992, havendo sido as contas dos gestores inicialmente julgadas regulares pelo Órgão de fiscalização. Relata a posterior reabertura desses processos, apreciados em conjunto com a tomada de contas especial impugnada, instaurada em 2003 e da qual foi inicialmente intimada para defender-se em 2006. (...) Evocando precedentes, afirma a incidência da Lei nº 9.873/1999, a estabelecer prazo para exercício de ação punitiva pela Administração Pública federal. (...) O Tribunal de Contas da União, em informações, aponta a inviabilidade de o Judiciário adentrar o mérito da decisão administrativa. (...) . Refere-se a trechos de pronunciamentos formalizados no processo impugnado, segundo os quais: no tocante à aplicação de multa, a Lei nº 8.443/1992, a reger a atividade do Tribunal, não prevê regra de prescrição e, mesmo se aplicado o prazo decenal versado no artigo 205 do Código Civil, a citação dos gestores teria interrompido a fluência; a pretensão de reparação civil do Estado é imprescritível. O processo está concluso para apreciação da medida acauteladora. 
2. Surgem com relevância maior as causas de pedir atinentes ao devido processo legal e à segurança jurídica. O sobrepreço imputado pelo Órgão de controle teria ocorrido em 1992, sobrevindo apenas em 2006 a notificação da impetrante para responder ao processo administrativo que levou à determinação de ressarcimento ao erário e aplicação de multa (...) . Decorridos treze anos entre o fato supostamente lesivo e a intimação do particular, o Estado não poderia mais buscar o ressarcimento ou a punição, seja na via administrativa, seja na judicial. (...) O que ocorre, tradicionalmente, no Direito? O quinquênio a reger a prescrição (...) . Verifico-o quanto à ação a ser ajuizada pela Fazenda, assim como por aquele prejudicado por ato do Estado - Decreto nº 20.910/1932. Mais ainda: esse é o lapso aplicável, por força da Lei nº 4.717/1965, à ação popular e à ação de improbidade, nos termos do artigo 23, inciso I, da Lei nº 8.429/1992. É observável, também, considerado o poderdever de autotutela administrativa - artigo 54 da Lei nº 9.784/1999. Por fim, atentem para a integral incidência, quanto à atuação sancionatória do Tribunal de Contas da União, da Lei nº 9.873/1999, conforme decidido pela Primeira Turma no mandado de segurança nº 32.201, relator o ministro Luís Roberto Barroso. Em suma, descabe admitir que o Poder Público, na seara patrimonial, cruze os braços, permanecendo com poder exercitável a qualquer momento. A evocação da segurança jurídica, como garantia da cidadania diante de guinadas estatais, confere relevância à passagem do tempo. Por isso há, no cenário, a prescrição, a alcançar a pretensão, a ação, e a decadência, que apanha e fulmina o próprio direito. Nesse contexto, deve o Tribunal de Contas da União observar o lapso de cinco anos para proceder à notificação daquele que busca responsabilizar por dano ao erário. 
3. Defiro a liminar, suspendendo, relativamente à impetrante, os efeitos da condenação imposta pelo Órgão impetrado por meio da deliberação nº 1.110/2017 (...) .
 (...) 
 (Mandado de Segurança [MS] 35294[footnoteRef:8], Relator: Min. MARCO AURÉLIO, julgado em 6/3/2018, publicado em PROCESSO ELETRÔNICO DJe-044 DIVULG 7/3/2018 PUBLIC 8/3/2018 - grifos nossos) [8: No mesmo sentido, ver: MS 35971 TP, Relator: Min. MARCO AURÉLIO, julgado em 14/2/2019, publicado em PROCESSO ELETRÔNICO DJe-032 DIVULG 15/2/2019 PUBLIC 18/2/2019; e MS 36054 MC, Relator: Min. RICARDO LEWANDOWSKI, julgado em 19/12/2018, publicado em PROCESSO ELETRÔNICO DJe-019 DIVULG 31/1/2019 PUBLIC 1/2/2019.] 
		Da mesma forma são as decisões adotadas pelo Supremo Tribunal Federal nos autos dos Mandados de Segurança nº s 32201, 35.512 e 36067, ou seja, pelo reconhecimento da prescrição quinquenal em Tomadas de Contas no âmbito do Tribunal de Contas da União. 
		Há, portanto, necessidade de que o Tribunal avalie essa temática, no sentido de ponderar melhor a tese da prescrição à luz da recente decisão do Supremo Tribunal Federal adotada em repercussão geral e que alcança, indiscutivelmente, o presente feito administrativo. 
		A manutenção da jurisprudência da Corte, como faz o Acórdão embargado, quando há grande oportunidade de o Supremo Tribunal Federal decidir de forma diversa do que vem entendendo esse Colegiado, causa insegurança jurídica e poderá trazer prejuízo aos jurisdicionados e, no caso específico, aos Embargantes. 
		No mínimo, haveria necessidade de suspensão do presente feito, até que a Corte Suprema, como dito, esclareça o alcance do seu julgado e traga, como se espera, maior segurança jurídica a essa temática da prescrição afeta às ações de ressarcimento ao erário. 
		É o que se espera e se requer nos presentes embargos. 
III - Incidência na realidade desses Autos do Princípio "Duty to Mitigate the Loss". Omissão do Acórdão embargado. 
		Como já afirmado nas alegações de defesa, o contrato vigeu entre os anos de 2003 a 2005. Nessa toada, eventuais prejuízos experimentados pela União, que aqui se admite apenas para fins de raciocínio, já existiam, em tese, ao final do prazo de sua vigência. 
		Entretanto, somente em 2017, quando transcorrido quase 15 anos da incidência dos fatos, é que o Tribunal de Contas da União passou a avaliar eventuais responsabilidades nesse feito. 
		A apuração desses supostos prejuízos, mais de 15 (quinze) anos após a ocorrência dos fatos, trouxe como consequência, o aumento exponencial dos valores cobrados, que passaram de um patamar de R$ 372.000,00 (em 2003) , para mais de R$ 1.700.000,00 (em valores atualizados até 2020) , sem que os Embargantes tenham contribuído para essa irrazoabilidade. 
		A conclusão após esse arrodeio, é de que o Tribunal de Contas da União e, consequentemente, a União, permitiram de forma negligente, data venia, admitindo-se por hipótese eventuais prejuízos, agravar-se se a situação de suposta responsabilidade financeira dos Embargantes nos últimos 15 anos, deixando de adotar medidas administrativas e judiciais para mitigar, se fosse o caso, suas próprias perdas. 
		Aplica-se, desta feita, à espécie presente, o chamado "duty to mitigate the loss" (dever de mitigar) , desenvolvido pelo direito norte-americano e já incorporado pela doutrina e jurisprudência pátria, o qual consiste no dever do lesado de não agravar o próprio dano, permanecendo inerte. 
		Muito embora a instrução concorde com a aplicação da Teoria agora reiterada, o voto condutor do Acórdão embargado não faz qualquer referência a esse ponto, no que se imputa de omissa a referida decisão. 
		Esclarece-se que muito embora de incidência principal no direito civil, o instituto pode ser aplicado em qualquer ramo do direito, inclusive na seara das lides administrativas, inerente à realidade do trabalho da TCE. 
		A respeito desse instituto, discorre Cristiano Chaves de Faria: 
	[...] modalidade específica de aplicação (um desdobramento) do abuso do direito (ato ilícito objetivo) é o duty to mitigate the loss ou, em vernáculo, o dever do credor de minorar suas próprias perdas. 
	Não há dúvidas de que o credor tem diversos direitos, dentre os quais (e o principal deles) , exigir o cumprimento integral da obrigação e o respectivo atendimento de seu interesse creditício. Todavia, se o credor se comporta de maneira excessiva, comprometendo e agravando a situação jurídica do devedor, está caracterizado o abuso do direito. É aplicação efetiva e direta da boa-fé objetiva, impondo um comportamento ético ao credor, consistente em não prejudicar o devedor. [...] 
	A partir disso, leciona Leonardo de Medeiros Garcia que o duty to mitigate the loss 'consiste na obrigação do credor em buscar evitar o agravamento do devedor', acrescentando que 'o credor de uma obrigação precisa colaborar com o devedor na tomada de medidas cabíveis para buscar que o dano sofrido se restrinja as menores proporções possíveis'" (Família e responsabilidade: teoria prática do direito de família. Porto Alegre: Magister/IBDFAM, 2010, p. 207/208, sem grifo no original) . 
		Veja Excelência, que fatos ocorridos entre os anos de 2003 e 2005, se observadas as eventuais irregularidades, admitidas em tese, de modo contemporâneo às suas ocorrências, a repercussão financeira que houvesse (correção/atualização monetária dos danos) seria infinitamente menor que as apuradas, como ocorre na espécie, em 2020, agravando, por inércia da Administração e dos órgãos de controle, a aludida responsabilidade financeira dos Embargantes, cuja existência se afirma apenas para fins de debate. 
		O que se diz é que, com o devido respeito poderia o TCU, se fosse o caso, no tempo oportuno, ter adotado as medidas necessárias e possíveis para que o suposto dano (financeiro) não fosse agravado. A parte a que a perda aproveita não pode permanecer inerte diante do dano, permitindo o agravamento do prejuízo financeiro, em detrimento da situação jurídica da apontada como responsável. 
		A Corte da Cidadania já enfrentou esse tema que, como dito, tem total aplicação na realidade dessa Tomada de Contas Especial. A esse respeito: 
	" (...) 
	3. Preceito decorrente da boa-fé objetiva. Duty to mitigate the loss: o dever de mitigar o próprio prejuízo. Os contratantes devem tomar as medidas necessárias e possíveis para que o dano não seja agravado. A parte a que a perda aproveita não pode permanecer deliberadamente inerte diante do dano. Agravamento do prejuízo, em razão da inércia do credor. Infringência aos deveres de cooperação e lealdade. [...] (REsp. n. 758.518/PR, Terceira Turma, rel. Min. Vasco Della Giustina, Desembargador Convocado do TJ/RS, DJe de 28-6-2010) . 
		Segundo Caroline Menegon da Cruz, duty to mitigate the loss significa, em uma tradução literal para a língua portuguesa, dever de mitigar a perda. No aspecto, a parte credora, no desvelar do processo obrigacional, terá o dever de tomar todas as providências que estiverem ao seu alcance para diminuir os próprios prejuízos. 
		Para maior compreensão da teoria, a autora, citando a doutrina de Flávio Tartuce, traz exemplos:
	Pode-se citar situações de descumprimento contratual em contratos bancários. Nesses casos, muitas vezes a instituição financeira permanece 'inerte, aguardando que, diante da alta taxa de juros prevista no instrumento contratual, a dívida atinja montantes astronômicos' [...] Dessarte, verifica-se que, com base no duty to mitigate the loss, o credor não poderá adotar condutas que colaborem com o inadimplemento da obrigação por parte do devedor, devendo, pois, concorrer para o cumprimento do acordado entre as partes e, portanto, se comportar de forma que evite o agravamento de seus próprios prejuízos. 
	Com efeito, Fredie Didier Junior ensina que "ao não diligenciar que o valor dos próprios prejuízos não aumente consideravelmente, o credor cometeria abuso de direito, ferindo, portanto, o princípio da boa-fé" (Multa coercitiva, boa-fé processual e supressio: aplicação do duty to mitigate the loss no processo civil. Revista de processo, n. 171, p. 48, maio/2009) . 
		Ao comentar sobre o referido tema, Cristiano Chaves de Farias e Nelson Rosenvald trazem preciosa lição da maior expoente no assunto, Véra Maria Jacob Fradera, para quem é perfeitamente possível a recepção do conceito do duty to mitigate the loss no direito brasileiro: 
		Como dito, eventual responsabilização dos Embargantes, que se argui somente para justificar as conclusões entabuladas nesse tópico, deve levar em consideração, no aspecto financeiro dos danos apurados a negligência no tempo da cobrança do que alegam devido, de modo a não beneficiar indevidamente a Administração, que deixou de adotar as medidas legais para minorar seus próprios supostos prejuízos, agravando, como se verifica, a responsabilidade financeira, se fosse o caso, dos Embargantes. 
		Noutras palavras, na eventualidade de manutenção do débito, o que se admite apenas para fins de debate, deve-se decotar toda a correção monetária e os juros incidentes a partir de 2003, na medida em que foi a União (Tribunal de Contas) quem contribuiu, com exclusividade, para o agravamento da dívida. É o que se requer-se, seja aclarado nestes Embargos de Declaração. 
IV - Exclusão do ex-Reitor da relação processual. Necessidade de dispensar o mesmo tratamento aos Embargantes. Contradição.
		Com efeito, muito embora a área técnica tenha orientado a rejeição das razões de justificativas do ex-reitor da Universidade Federal do Paraná, o Ministério Público de Contas ponderou e foi atendido, no sentido de que o mencionado dirigente deveria ser excluído da relação processual, a partir da seguinte fundamentação: 
" (...) 
	Relativamente à responsabilização do Sr. Carlos Augusto Moreira Júnior, reitor da UFPR, entendo ser inadequada, uma vez que, à época em que se desenrolaram os fatos que redundaram nesta tomada de contas especial, a Lei 8.958/1994 vigia com disposições que estabeleciam que a obrigação de as fundações de apoio prestarem contas de recursos geridos às instituições apoiadas restringia-se às hipóteses em que a execução de convênios, contratos, acordos e ajustes envolvesse a aplicação de recursos públicos. 
	A prestação de contas, às instituições apoiadas, de recursos geridos pelas fundações de apoio oriundos de outras fontes não estava, pois, expressamente prevista em lei. Somente com a edição da Lei 12.863/2013, que alterou a Lei 8.958/1994, passou-se a prever a obrigatoriedade de as fundações de apoio prestarem contas, às instituições apoiadas, de todos os recursos geridos, independentemente de sua origem. 
	Como os recursos envolvidos na execução do termo de contrato celebrado em 3/11/2003 entre a Funpar e a Fueb não provieram da UFPR, mas, sim, da arrecadação de mensalidades pagas pelos alunos do curso de especialização em agronegócios, não se poderia exigir da UFPR - e muito menos de seu reitor -, naquela época, o exercício de uma atribuição específica de controle que somente passou a vigorar com o advento da referida Lei 12.863/2013. (...) " 
		Ora, se o próprio Tribunal reconhece, em relação ao ex-reitor, que na realidade dos autos (recursos geridos pelas fundações de apoio) não havia ainda a obrigatoriedade de prestação de contas pela FUNPAR (já que não se movimentava recursos públicos e sim mensalidades privadas pagas pelos alunos) , o que só viria a ocorrer em 2013, exsurge uma verdadeira contradição do julgado embargado. Com efeito, se não cabia ao ex-reitor exigir a prestação de contas, já que a Fundação não tinha obrigação de fazê-lo no caso dos autos, também não se pode exigir tais obrigações dos Gestores da Fundação de Apoio, na medida em que também não eram obrigados, a partir das conclusões exaradas pelo próprio Tribunal de Contas. 
		Como se observa, a decisão embargada veicula contradição, que deve ser esclarecida, que se espera, também com a exclusão dos Embargantes da Relação processual. 
V - Inexistência das Irregularidades apontadas pela Corte. 
1 - A Regularidade da Contratação da Fundação Educacional Universidade Eletrônica do Brasil - URB. Inviabilidade de processo licitatório para contratação de Oscip - Omissão do julgado. 
		Muito embora o Acórdão embargado tenha se debruçado sobre esse ponto, não o fez enfrentando todos os argumentos deduzidos pelos Embargantes. 
		Desse modo, é preciso esclarecer que a FUEB foi escolhida em vista do fato de que foi criada pelo Estado do Paraná, contando com instituidores como a FIEP - Federação das Indústrias, Sistema S, e outros entes de peso no setor e no estado, conforme relatório de atividades da SETI - Secretaria de Estado de Ciência, Tecnologia e Ensino Superior do Paraná, que se encontra nos autos. 
		Ela foi criada como UEP (Universidade Eletrônica do Paraná) , mudando sua denominação para FUEP e depois FUEB (Fundação Universidade Eletrônica do Paraná e depois Fundação Universidade Eletrônica do Brasil) . 
		Sua criação deu-se pelo Estado do Paraná, para atendimento à necessidade de capacitação de docentes do Estado, e tinha capacidade ociosa nos finais de semana, que foi utilizada pela Universidade Federal do Paraná, para a realização da Turma 4 do curso de Agronegócio MBA. 
		Integrando, embora com natureza jurídica de direito privado, a mesma estrutura pública da Universidade (no caso o Estado do Paraná) , a contratada, que era quem detinha a tecnologia necessária à nova formatação dos cursos à distância realizados pela Universidade, com o apoio da FUNPAR, de modo que foi essa realidade que permitiu que os princípios da eficiência e da economicidade fossem efetivamente alcançados, tendo os cursos realizados atingido suas finalidades institucionais e sociais. 
		No sentido da importância da contratação da FUEP, colhe-se do Relatório Final da Turma 04 (documento já amealhado para os autos) , no item 6.1 e 6.2 os seguintes destaques acerca da importância dessa avença: 
	" (...) 6.1. Instalações 
	A execução do presente projeto exigiu a utilização, além da infraestrutura do Departamento de Economia Rural e Extensão (DERE) e do Setor de Ciências Agrárias (SCA) , da estrutura específica de apoio logístico e tecnológico à metodologia de educação a distância de instituições parceiras, em especial a Fundação da Universidade Eletrônica do Paraná (FUEP) . 
	Para os encontros presenciais e apoio tutorial foram utilizadas as instalações do próprio Departamento de Economia Rural e Extensão no Setor de Ciências Agrárias. 
	Para a transmissão e recepção das aulas em videoconferência, foram então utilizadas instalações da Fundação Universidade Eletrônica do Paraná (FUEP) , sob a forma de locação de estúdio e salas de recepção. 
	6.2. Equipamentos 
	Para as ações de coordenação e secretaria acadêmica, apoio tutorial e acompanhamento didático-pedagógico, foram utilizados os equipamentos do Departamento de Economia Rural e Extensão (DERE) com o apoio do laboratório de informática do Setor de Ciências Agrarias (SCA) e do Centro de Computação Eletrônica (CCE) . 
	Demais equipamentos utilizados (especialmente na transmissão e recepção das aulas em videoconferência e na gestão do software educacional) foram cedidos pela Fundação Universidade Eletrônica do Paraná (FUEP) também sob a forma de locação. (...) " 
	Como se observa, sem a contratação da FUEB, que foi criada a partir da estrutura estatal do Estado do Paraná, não haveria possibilidade de continuidade de oferta dos Cursos de Pós Graduação em Agronegócios, cuja necessidade de expansão na modalidade EaD era premente, tendo em vista o esgotamento do modelo presencial até então ofertado pela Universidade. 
		A contratação da FUEB era, nesse contexto, principalmente pelo know-how detido por essa Fundação, a alternativa que se apresentava para assegurar a continuidade dos cursos ofertados, sem os quais, como dito, nem a Universidade, nem a FUNPAR teriam condições de assegurar, dentro do novo modelo de EaD, a existência dos cursos de aperfeiçoamento. 
		Nesse sentido foi o termo de contrato firmado em novembro de 2003 entre a FUNPAR e a UEB, tendo como objeto da referida avença o seguinte: 
"prestação de serviços à FUNPAR de comunicação eletrônica, na forma de mídias interativas e nas localidades em que a contratada dispõe de ambientes próprios para a transmissão e recepção de imagem e som, para a realização do Curso de Especialização em Agronegócios-EAD". 
		Veja-se que pela prestação dos serviços (locação de espaços, equipamentos e tecnologia) a FUEB foi modicamente remunerada com o equivalente a 13,8% dos valores das mensalidades cobradas, sendo o restante dos valores sido encaminhados à Universidade Federal do Paraná, conforme Relatório Final da Turma do 4º Curso de Pós-Graduação em Agronegócio, bem como Relatório Financeiro. 
		Ademais, cobra relevo destacar que a Fundação Educacional Universidade Eletrônica do Brasil, era uma entidade qualificada como Organização da Sociedade Civil de Interesse Público - Oscip, nos termos da Lei nº 9.790, de 23 de março de 1999 e, segundo a posição consolidada no Tribunal de Contas da União, mesmo sendo a mais qualificada, quiçá a única naquela unidade da Federação, em condições de atender aos objetivos do EaD realizado, sequer poderia participar de eventual processo licitatório, por expressa vedação desse Tribunal de Contas da União, em acórdão assim ementado: 
"Acórdão 746/2014-TCU-Plenário (Relator MARCOS BEMQUERER - Processo Processo 021.605/2012-2. 
Sumário: REPRESENTAÇÃO. GRUPO DE TRABALHO CRIADO PARA AVALIAR A LEGALIDADE DA PARTICIPAÇÃO DE ORGANIZAÇÃO DA SOCIEDADE CIVIL DE INTERESSE PÚBLICO - OSCIP EM CERTAMES DA ADMINISTRAÇÃO PÚBLICA FEDERAL. DESVIRTUAMENTO DA FORMA DE RELACIONAMENTO COM PODER PÚBLICO PREVISTA NA LEI N. 9.790/1999. QUEBRA DO PRINCÍPIO DA ISONOMIA. IMPOSSIBILIDADE. CIÊNCIA AOS ÓRGÃOS E ENTIDADES DA ADMINISTRAÇÃO. 
1. Às Organizações da Sociedade Civil de Interesse Público, atuando nessa condição, é vedado participar de certames da Administração Pública Federal, porquanto tal agir implica ofensa à Lei n. 9.790/1999, que dispõe ser o Termo de Parceria o meio adequado de relacionamento entre elas e o Poder Público. 2. A participação de OSCIP em torneios licitatórios da Administração Pública consubstancia quebra do princípio da isonomia, eis que tais entidades possuem benesses fiscais, a elas concedidas para atuarem mediante o estabelecimento de Termo de Parceria."
		Vê-se, portanto, que o contrato firmado com a Fundação Educacional Universidade Eletrônica do Brasil era, efetivamente, a melhor, senão a única opção administrativa para assegurar os objetivos da regular continuidade da oferta do ensino à distância, não se exigindo, como asseverado acima, procedimento licitatório na espécie. 
		Cobra relevo reafirmar que FUEB foi criada pela FIEP, FECOMERCIO, Universidade Estadual de Ponta Grossa e outros entes desta natureza, e era a única que contava com sistema para transmissão de cursos à distância que não fosse aquele sistema via satélite (que causou tantos problemas no caso ITDE) . 
		Importante destacar, ademais, que este curso a distância NADA tem em conexo com o caso ITDE, salvo o fato de ser um curso a distância da UFPR. 
2 - A repasse de Recursos à Universidade Federal do Paraná e a efetiva Prestação de Contas dos Recursos Movimentados. Meras estimativas de recursos que se conseguiria com as mensalidades. Conclusão do Tribunal no sentido de que os valores projetados com as matrículas foram efetivamente recebidos. Inocorrência. Omissão do Julgado embargado. 
		É importante reafirmar que não há débito a ser apurado no valor de R$ 432.000,00 (quatrocentos e trinta e dois mil reais) ou R$ 372 mil ou de qualquer outro valor, na medida em que os recursos movimentados foram aplicados nas suas finalidades institucionais e sociais.
		É fato que o item 5.1 da Cláusula Quinta - do Preço, estatui que o total de recursos previstos a serem arrecadados e provenientes do pagamento de mensalidades dos alunos será de R$ 432.000,00 (quatrocentos e trinta e dois mil reais) , divididos em 15 (quinze) parcelas mensais de R$ 28.800 (vinte e oito mil e oitocentos reais) , dos quais 86,2% seriam repassados à FUNPAR e 13,8% à UEB. 
		Não obstante, o referido valor constituía-se apenas numa estimativa, cuja realização dependeria de uma série de fatores, dentre os quais, a confirmação do número de matriculados esperados, a adimplência dos alunos, a inexistência de trancamentos e abandonos etc. 
		Assim, o relatório final do curso, quando traz à baila à informação de que as receitas alcançaram o montante de R$ 221.783,56 e não R$ 432.000,00, tem-se o espelho fidedigno da realidade financeira e econômica dos recursos movimentados, cujas receitas e correspondentes despesas estão expressamente demonstrados nos autos. 
		Não há, portanto, a presumida divergência suscitada pelo Tribunal de Contas da União, haja vista que havia de fato uma previsão de arrecadação dimensionada para R$ 432 mil, que ao final, consolidou-se, efetivamente, com a realidade ocorrida, nos valores constantes do relatório final, relatório financeiro (que será juntado oportunamente) e respectiva prestação de contas. 
		Essa mesma realidade pode ser identificada no relatório final referente a 5ª Turma, onde a previsão de arrecadação era de R$ 782.100,00 (Setecentos e oitenta e dois mil e cem reais) e as receitas finais auferidas alcançaram o montante de R$ 465.336,20 (quatrocentos e sessenta e cinco mil, trezentos e trinta e seis reais e vinte centavos) . 
		Entre a projeção de arrecadação e a efetivação das receitas há uma distância muito elevada, que não pode ser desconsiderada pela Corte, o que de fato ocorreu no Acórdão embargado.
		Por outro lado, os relatórios Finais tanto da 4ª, como da 5ª Turma demonstram que, diferentemente do que entendeu a Corte, foram efetivamente prestadas as contas acerca dos recursos financeiros movimentados pelos atores condutores do curso (UFPR/FUNPAR e UEB) . 
		Constam do relatório final (prestação de contas) nessa toada, entre outros, os seguintes documentos:
a) Notas fiscais diversas; 
b) Depósitos e comprovantes de depósitos de recursos para UFPR, FUNPAR e UEB; 
c) Despesas diversas; 
d) Encargos diversos;
e) Trabalhos diversos de conclusão do curso de pós-graduação; 
f) Pareceres de todos os órgãos técnicos e jurídicos envolvidas e as respectivas instâncias de aprovação, entre outros.
VI - Do pedido.
		Face ao exposto, postulando a aplicação de efeitos infringentes aos presentes embargos de declaração, requer-se o conhecimento e acolhimento dos presentes Embargos para, aclarando as omissões e contradições apontadas: 
1 - Reconhecer a incidência, nos autos, da ocorrência da prescrição de ressarcimento ao erário; 
2 - Manter a isonomia no julgado, de modo que seja dado o mesmo tratamento jurídico dispensado ao ex-reitor da Universidade Federal do Paraná (exclusão do processo administrativo) também os Embargantes; 
3 - Reconhecer, diante da realidade dos autos, que não é possível calcular eventuais valores a título de prejuízos (em relação aos valores que foram supostamente arrecadados e não prestado contas) ; 
4 - Mantida a condenação de ressarcimento ao erário, o que se admite apenas para fins de debate, seja aplicada a Teoria da "Duty to Mitigate the Loss", de modo a excluir da atualização do valor principal, juros e correção monetária a partir do final do exercício financeiro de 2003; 
5 - Por fim, reconhecer a boa-fé dos gestores, ora Embargantes.
	É o relatório.

8.1. Ciro Alexandre Cosmoski Campagnoli (26.051/OAB-PR), representando Roberto Frederico Merhy.
8.2. Alberto Moreira Rodrigues (12652/OAB-DF) e outros, representando Ivo Brand e Pedro José Steiner Neto;
8.3. Claudismar Zupiroli (12250/OAB-DF) e outros, representando Pedro José Steiner Neto, Ivo Brand, Carlos Augusto Moreira Junior e Paulo Afonso Bracarense Costa.

Subprocurador-Geral Lucas Rocha Furtado.

TOMADA DE CONTAS ESPECIAL. UNIVERSIDADE FEDERAL DO PARANÁ (UFPR). FUNDAÇÃO DA UNIVERSIDADE FEDERAL DO PARANÁ PARA O DESENVOLVIMENTO DA CIÊNCIA, TECNOLOGIA E DA CULTURA (FUNPAR). OFERTA DE CURSO DE ESPECIALIZAÇÃO EM AGRONEGÓCIOS, NA MODALIDADE ENSINO A DISTÂNCIA (EAD), MEDIANTE CONTRATO FIRMADO COM A FUNDAÇÃO DE APOIO DA UFPR (FUNPAR) E UMA ENTIDADE PRIVADA (FUNDAÇÃO EDUCACIONAL UNIVERSIDADE ELETRÔNICA DO BRASIL - FUEB). COBRANÇA DE TAXA DE MATRÍCULA E DE MENSALIDADES, PAGAS PELOS ALUNOS DOS CURSOS. NÃO ENTREGA DESSES VALORES À UFPR. AUSÊNCIA DE PRESTAÇÃO DE CONTAS DESSES VALORES. CITAÇÃO. REVELIA DA FUEB. ACATAMENTO PARCIAL DAS ALEGAÇÕES DE DEFESA DE DOIS RESPONSÁVEIS E REJEIÇÃO DOS DEMAIS. IRREGULARIDADE DAS CONTAS. PRESCRIÇÃO DA PRETENSÃO PUNITIVA POR PARTE DO TCU. DÉBITO. CIÊNCIA. EMBARGOS DE DECLARAÇÃO. ALEGAÇÃO DE VÍCIOS DE CONTRADIÇÃO E DE OMISSÃO. PRETENSÃO DE REDISCUSSÃO DO MÉRITO. INADEQUAÇÃO DA VIA RECURSAL. CONHECIMENTO. REJEIÇÃO. CIÊNCIA.

TOMADA DE CONTAS ESPECIAL (TCE)

não atuou.

Em exame embargos de declaração (peça 110) opostos pelos responsáveis Ivo Brand e Pedro José Steiner Neto, respectivamente Diretor de Programas da Fundação da Universidade Federal do Paraná para o Desenvolvimento da Ciência, Tecnologia e da Cultura (Funpar) e Diretor Superintendente da Funpar, à época dos fatos, contra o Acórdão 8214/2021-TCU-Segunda Câmara (peça 84) , que, entre outros comandos, rejeitou as alegações de defesa apresentadas pelos referidos recorrentes e julgou irregulares as contas dos responsáveis Ivo Brand, Pedro José Steiner Neto, Roberto Frederico Merhy e da Fundação Educacional Universidade Eletrônica do Brasil (Fueb) , condenando-os em débito solidário.
2.	Preliminarmente, observo que os presentes embargos de declaração devem ser conhecidos, por preencherem os requisitos de admissibilidade aplicáveis à espécie, notadamente os insculpidos nos arts. 32, inciso II, e 34 da Lei 8.443/1992 c/c o art. 287 do Regimento Interno do TCU.
II
3.	No que respeita ao caráter pedagógico que deve ser conferido às deliberações deste Tribunal de Contas, registro que os embargos de declaração são, em regra, recurso integrativo, objetivando extirpar da decisão embargada eventual obscuridade, contradição e omissão. Vicente Greco Filho assim define esses vícios da deliberação (in Direito Processual Civil Brasileiro 11ª edição, 2º Volume, Editora Saraiva, p. 259/260) :
" (...) obscuridade: defeito consistente na difícil compreensão do texto da sentença e pode decorrer de simples defeito redacional ou mesmo de má formulação de conceitos, havendo obscuridade quando a sentença está incompreensível no comando que impõe e na manifestação de conhecimento e vontade do juiz.
contradição: afirmação conflitante, quer na fundamentação, quer entre a fundamentação e a conclusão, sendo que, nesses casos, a correção da sentença, em princípio, não levaria a uma verdadeira modificação da sentença, mas apenas a um esclarecimento de seu conteúdo.
omissão: caso em que a sentença é complementar, passando a resolver questão não solucionada, ganhando substância, portanto, sendo que as questões que devem ser resolvidas pelo juiz são todas as relevantes postas pelas partes para a solução do litígio, bem como as questões de ordem pública que o juiz deve resolver de ofício, como, por exemplo, a coisa julgada."
4.	O entendimento doutrinário e jurisprudencial sobre a matéria é o de que tais espécies de falhas são aquelas decorrentes do próprio julgado e que prejudicam a sua perfeita compreensão, e não aquelas que bem entenda o embargante, muito menos como meio transverso visando impugnar os fundamentos da decisão atacada. (cf. STJ, Edcl Resp 351490, DJ 23/9/2002) .
5.	Essa compreensão é também do egrégio Supremo Tribunal Federal (STF) , consoante se extrai do seguinte julgado daquela Corte Maior:
"EMENTA: EMBARGOS DE DECLARAÇÃO NO RECURSO ORDINÁRIO EM HABEAS CORPUS. PENAL E PROCESSUAL PENAL. INEXISTÊNCIA DE OBSCURIDADE, CONTRADIÇÃO OU OMISSÃO. AUSÊNCIA DE VÍCIO APTO A ENSEJAR QUALQUER DAS HIPÓTESES DE CABIMENTO DOS EMBARGOS DE DECLARAÇÃO. PRETENSÃO DE REDISCUTIR MATÉRIA JÁ DECIDIDA. EFEITOS INFRINGENTES. IMPOSSIBILIDADE. EMBARGOS DECLARATÓRIOS DESPROVIDOS. 
1. Os embargos de declaração são cabíveis quando houver, na sentença ou no acórdão, obscuridade, contradição ou omissão. Inexistentes quaisquer desses vícios, não se pode falar em cabimento do recurso de embargos de declaração. 
2. A pretensão de rediscutir a matéria de fundo constante da impetração é inviável na via estreita dos embargos declaratórios, máxime quando inexiste nulidade processual a ser sanada. 
3. In casu, verifica-se que a pretensão do embargante é o rejulgamento da impetração, inviável na via estreita dos embargos declaratórios. 
4. Embargos declaratórios desprovidos."
 (Emb. Decl. no Recurso Ordinário em Habeas Corpus 121.103 Distrito Federal. Rel.: Min. LUIZ FUX. Julg. 31/5/2016) 
6.	Registro, também, que na esteira da jurisprudência desta Corte de Contas, resta assente que não há omissão apta ao acolhimento de embargos de declaração quando a matéria é enfrentada na instrução da unidade técnica que consta do relatório e integra as razões de decidir da deliberação embargada, bem assim, na hipótese de haver aspectos divergentes entre o encaminhamento por ela proposto e o que foi compreendido pelo julgador, quando tais questões são objeto de considerações específicas. Nessa linha, por exemplo, os Acórdãos 463/2007, 1.861/2009, 3.111/2014, 302/2015, 2.309/2015, e 294/2016, do Plenário; 1.576/2007, 663/2008, 5.589/2009, 3.339/2013, e 131/2015, estes da 1ª Câmara; e 268/2007, 133/2008 e 8.345/2016, da 2ª Câmara.
III
7.	Adotadas essas premissas, passo ao exame do mérito dos presentes embargos, anotando, desde já, que inexistem os vícios de omissão e contradição suscitados pelos recorrentes no Acórdão 8214/2021-TCU-Segunda Câmara.
8.	De fato, buscam os embargantes, mais uma vez, a reanálise de argumentos alegando omissões relativas à prescrição da pretensão administrativa quanto às ações de ressarcimento, à inexistência das irregularidades apontadas pelo Tribunal e à aplicação da teoria "duty to mitigate the loss" (dever de mitigar a perda) , bem como contradição por não ter dispensado o mesmo tratamento dado ao ex-Reitor da Universidade Federal do Paraná (UFPR) , os quais foram enfrentados em sede de tomada de contas especial, o que é inviável na via estreita dos embargos declaratórios. Consoante demonstrei no início deste Voto, o objetivo dos embargos é integrar o acórdão por meio do saneamento de eventuais obscuridades, omissões ou contradições internas a decisão embargada. Tal expediente recursal não se presta a impugnar os fundamentos da decisão atacada, examinar novos argumentos, examinar questões que não foram objeto de análise na decisão embargada, reexaminar argumentos já refutados ou promover a uniformização com outros julgados do TCU.
9.	Conforme leitura das razões recursais, a contradição e as omissões suscitadas pelos embargantes carregam extensa argumentação de mérito direcionada nitidamente à reforma do julgado. Em outras palavras, os reclamantes utilizam argumentos com a finalidade de provocar novo debate meritório sobre os fundamentos da rejeição de suas alegações de defesa, na tentativa de demonstrar que o acórdão embargado teria incorrido em omissão quanto ao enfrentamento da prescrição ressarcitória, à inexistência das irregularidades apontadas pelo Tribunal e à aplicação da teoria "duty to mitigate the loss" (dever de mitigar a perda) , bem como em contradição por não ter dispensado o mesmo tratamento dado ao ex-Reitor do UFPR, que foi excluído da relação processual por terem sido acatadas parcialmente suas alegações de defesa.
10.	Revisitando o Relatório e o Voto que fundamentaram a deliberação embargada, é possível perceber que não há as supostas omissões ou contradição quanto às questões alegadas pelos embargantes, as quais foram devidamente enfrentadas e fundamentadas. Para melhor compreensão, transcrevo a seguir excertos dos mencionados Voto e Relatório, em relação aos pontos questionados:
10.1.	Voto que conduziu o Acórdão 8214/2021-TCU-Segunda Câmara (peça 85) :
5.		As irregularidades verificadas decorreram de: i) ausência de procedimento licitatório para contratação da entidade Fueb, em afronta ao art. 2º da Lei de Licitações; ii) a UFPR ter delegado poderes para que a Funpar arrecadasse e gerisse recursos de sua responsabilidade e, em seguida, a fundação de apoio à Fueb - por meio do mencionado contrato datado de 3/11/2003, implicando inobservância aos princípios da Universalidade e da Unidade de Tesouraria - infringindo os arts. 2º, 3º, 4º e 56 da Lei 4.320/1964; arts. 1º e 2º do Decreto 93.872/1986 e art. 1º da Medida Provisória 2.170-36, de 23/8/2001, os quais estipulam que o produto da arrecadação de todas as receitas deve ser recolhido obrigatoriamente em conta única do ente público arrecadador; e iii) da omissão do dever de prestar contas, art. 8º da Lei 8.443/1992, posto que a Fueb arrecadou, em nome da Funpar e da UFPR, valores provenientes das cobranças de taxas de inscrição e mensalidades dos alunos de especialização. Oportuno registrar que, em decorrência desses dois últimos fatos, o destino dos recursos arrecadados é desconhecido.
6.		No âmbito desta Corte de Contas, ..., os responsáveis foram citados solidariamente em decorrência das seguintes irregularidades:
...
6.2.	Ivo Brand, Diretor Superintendente da Funpar à época dos fatos; Paulo Afonso Bracarense Costa, dirigente da Funpar à época dos fatos; e Pedro José Steiner Neto, diretor de programas da Funpar à época dos fatos: omissão ante o dever de vigilância em relação aos atos em favor da Fundação Educacional Universidade Eletrônica do Brasil (Fueb) ; inobservância do princípio da universalidade e da unidade de tesouraria; e omissão do dever de prestar contas do citado contrato;
...
8.		Ao analisar os elementos de defesa apresentados pelos citados responsáveis, consoante exame técnico constantes de peças 37, itens 11-54; 74, itens 13-42; 80, itens 19-30, entendeu a SecexTCE, em breve síntese, que:
8.1.	Conforme pronunciamento do Ministério Público junto ao TCU (peça 40) , as alegações de defesa apresentadas pelos Sr. Carlos Augusto Moreira Junior e Paulo Afonso Bracarense Costa devem ser parcialmente acatadas, suas responsabilidades afastadas e, por conseguinte, esses responsáveis excluídos da relação processual;
8.2.	As alegações de defesa apresentadas pelos responsáveis Ivo Brand, Pedro José Steiner Neto e Roberto Frederico Merhy devem ser rejeitadas, pois não lograram êxito em elidir as irregularidades tratadas nestas contas ou afastar a responsabilidade a eles imputadas;
...
11.		Feita essa contextualização, passo ao exame de mérito para acolher e incorporar às minhas razões de decidir os exames técnicos constantes das instruções da SecexTCE de peças 37 e 74, e o pronunciamento do Ministério Público junto ao Tribunal de peça 40, nos pontos alinhados às análises e conclusões constantes da instrução da SecexTCE de peça 80, e os encaminhamentos propostos pela unidade técnica especializada em sua derradeira instrução de mérito (peça 80) , anuída integralmente pelo pronunciamento de peça 83 do Ministério Público junto ao Tribunal, sem prejuízo dos comentários que faço a seguir.
12.		Conforme bem observado pelo Subprocurador-Geral, Dr. Lucas Rocha Furtado, consoante seu pronunciamento de peça 40, a Fundação da Universidade Federal do Paraná para o Desenvolvimento da Ciência, Tecnologia e da Cultura (Funpar) e todas as demais fundações de apoio a instituições federais de ensino superior e a instituições federais científicas e tecnológicas organizadas e disciplinadas nos termos da Lei 8.958/1994, embora constituídas na forma de fundações de direito privado, têm a incumbência de gerir recursos públicos provenientes das respectivas instituições apoiadas e, também, de gerir recursos que, embora captados de outras fontes, destinem-se à execução de projetos desenvolvidos no âmbito dos convênios ou contratos celebrados entre as instituições federais apoiadas e suas respectivas fundações de apoio, com potencial reflexo no patrimônio daquelas instituições federais apoiadas. Em razão disso, sujeitam-se as fundações de apoio, bem como seus gestores, à jurisdição de contas de que trata o artigo 71, inciso II, parte final, da Constituição Federal de 1988, a seguir transcrito:
...
24.		No tocante à responsabilização do Sr. Carlos Augusto Moreira Júnior, reitor da UFPR, em linha com o entendimento constante do pronunciamento de peça 40 do Parquet junto ao TCU, aquiescido pela derradeira proposta da SecexTCE (peças 80 a 82) , acolho parcialmente suas alegações de defesa e o excluo da presente relação processual.
25.		De fato, à época em que se desenrolaram os fatos que redundaram na presente TCE, a Lei 8.958/1994, que dispõe sobre as relações entre as instituições federais de ensino superior e de pesquisa científica e tecnológica e as fundações de apoio, vigia com disposições que estabeleciam que a obrigação de as fundações de apoio prestarem contas de recursos geridos às instituições apoiadas restringia-se às hipóteses em que a execução de convênios, contratos, acordos e ajustes envolvesse a aplicação de recursos públicos.
26.		Portanto, a prestação de contas, às instituições apoiadas, de recursos geridos pelas fundações de apoio oriundos de outras fontes não estava expressamente prevista em lei. Somente com a edição da Lei 12.863/2013, que alterou a Lei 8.958/1994, passou-se a prever a obrigatoriedade de as fundações de apoio prestarem contas, às instituições apoiadas, de todos os recursos geridos, independentemente de sua origem.
27.		Como os recursos envolvidos na execução do termo de contrato celebrado em 3/11/2003 entre a Funpar e a Fueb não provieram da UFPR, mas, sim, da arrecadação de mensalidades pagas pelos alunos do curso de especialização em agronegócios, não se poderia exigir da UFPR - e muito menos de seu reitor -, naquela época, o exercício de uma atribuição específica de controle que somente passou a vigorar com o advento da referida Lei 12.863/2013.
VII
28.		Foram examinadas pela unidade técnica, na instrução de peça 37, as alegações de defesa apresentadas em conjunto pelos Srs. Carlos Augusto Moreira Junior, Paulo Afonso Bracarense Costa e Ivo Brand (peça 24) , que se resumem à: i) ausência da omissão no dever de vigilância; ii) regularidade no procedimento licitatório para contratação da entidade; iii) relatórios finais (de prestação de contas) constantes nos autos e documentos que estão sendo anexados com a presente defesa são elementos suficientes para demonstrar a regularidade dos recursos movimentados, assim como demonstrarão os relatórios financeiros que serão, oportunamente, apresentados; e iv) o débito apontado é irreal e presumido, não correspondendo ao valor arrecadado.
29.		As teses apresentadas pelos referidos responsáveis não procedem. De fato, todas as alegações foram apresentadas desacompanhadas de documentação comprobatória, ou seja, os defendentes não carrearam aos autos elementos adicionais de defesa - como documentos a título de prestação de contas, tampouco fizeram referência aos elementos nos autos que possuíam tal finalidade. Cingiram-se, pois, a prestar informações genéricas e desconexas com a realidade fática, ao não encaminhar junto à defesa a documentação nela referida, que inclusive requereu a juntada sem apresentá-la efetivamente.
30.		Quanto ao questionamento dos defendentes acerca do débito apontado, entendendo ser irreal e presumido, não correspondendo ao valor arrecadado, a ausência de elementos a título de prestação de contas impossibilita a aferição do real montante arrecadado pela contratada e supostamente repassado à universidade. As receitas, ainda que previstas e decorrentes de fatos sobre os quais não se tem conhecimento (como quantidade real de alunos matriculados e pagantes) , foram estimadas por meio do próprio contrato em questão em R$ 372.384,00, servindo como estimativa do dano ao erário. Caberia aos defendentes, mediante documentação suporte, comprovar as alegações de defesa, o que não fizeram. 
31.		Ao acolher a sugestão constante do pronunciamento de peça 40 do Parquet junto ao TCU, determinei, por meio do Despacho de peça 41, a citação solidária do Sr. Pedro José Steiner Neto, Diretor de Programas da Funpar, com os demais responsáveis pelo débito apurado nesta TCE. Referido diretor apresentou alegações de defesa, em conjunto com o Sr. Ivo Brand, ex-Diretor Superintendente da Funpar (peça 67) , as quais foram objeto de análise pela SecexTCE, consoante instrução de peça 74, parcialmente reproduzida no relatório precedente. 
32.		Por seu conteúdo elucidativo, transcrevo trecho da percuciente análise feita pela unidade técnica especializada acerca dos argumentos apresentados pelos referidos responsáveis, à qual aquiesço integralmente, por suficiente ao pleno esclarecimento da matéria:
...
33.		No tocante à prescrição da pretensão administrativa quanto às ações de ressarcimento ao erário, contidas nas preliminares trazidas no bojo das alegações de defesa de peça 24 e nas alegações constantes de peça 67, teço os seguintes comentários.
34.		Em primeiro lugar, resta isento de dúvidas que a jurisprudência consolidada deste Tribunal de Contas da União (TCU) se formou no sentido da imprescritibilidade das ações de ressarcimento ao erário. Nesse sentido, reproduzo o Enunciado de Súmula 282, desta Corte: "As ações de ressarcimento movidas pelo Estado contra os agentes causadores de danos ao erário são imprescritíveis."
35.		De outra parte, e à semelhança dos outros julgadores deste TCU, não desconheço a recente decisão exarada pelo Supremo Tribunal Federal (STF) , prolatada no âmbito do Recurso Extraordinário (RE) 636.886/AL, por meio da qual foi fixado o seguinte enunciado para o Tema 899, de repercussão geral: "É prescritível a pretensão de ressarcimento ao erário fundada em decisão de Tribunal de Contas."
36.		Ocorre que, consoante o destacado pelo Ministro Benjamin Zymler no leading case que primeiro discutiu o alcance do referido julgado da Corte Suprema (voto condutor do Acórdão 5236/2020-TCU-Primeira Câmara) , ainda há diversas dúvidas sobre a matéria, pois resta possível a conclusão de que a decisão não tratou da prescrição do processo de controle externo levado a efeito no âmbito do TCU mas, sim, da prescrição intercorrente ocorrida durante a fase de execução do acórdão condenatório desta Corte.
...
38. 	O Ministro Benjamin Zymler argumentou que, na situação debatida judicialmente, a Fazenda Pública havia deixado a ação paralisada por mais de seis anos, o que ensejou fosse declarada a prescrição intercorrente no caso em tela. Isto é, a questão objeto da controvérsia cingiu-se à prescrição intercorrente ocorrida durante a fase de execução do acórdão condenatório do TCU.
39.		Desse modo, ponderou que, com base nessa possível interpretação, a matéria decidida no mencionado feito não teria nenhuma repercussão de ordem prática e jurídica nos processos desta Corte, isso porque o título executivo, que é própria decisão do Tribunal, consoante o art. 19 da Lei 8.443/1992, ainda não se formou.
40.		Feito esse raciocínio, Sua Excelência acresceu que, ainda se possa interpretar que a decisão do STF também se aplique ao iter do processo de controle externo neste TCU, outras questões, de suma importância visando que este Tribunal estabeleça novo tratamento acerca da prescrição do débito, restariam pendentes de esclarecimento, relevando mencionar as relativas à definição da data de ocorrência do fato irregular ou data do seu conhecimento pelo TCU, bem assim as hipóteses de interrupção da prescrição. 
41.		Em conclusão, conduziu o colegiado a que aplicasse, ao caso in concreto, a jurisprudência do TCU até então vigente, fundamentada no art. 37, § 5º, da Constituição Federal, e consubstanciada na citada Súmula 282, no que tange ao ressarcimento do prejuízo.
42.		Anoto que o entendimento acima também foi seguido em outros julgados desta Corte, sendo exemplos os Acórdãos: 1.492/2020, 2.104/2020, 2.182/2020 e 2.336/2020, Rel. Min. Aroldo Cedraz; 2.188/2020, Rel. Min. Raimundo Carreiro; e 2.018/2020, Rel. Min. Ana Arraes, do Plenário; 6.494/2020, Rel. Min. Walton Alencar Rodrigues; 5.236/2020, 6.084/2020, 6.465/2020, 6.466/2020, 7.982/2020, 9.277/2020, Rel. Min. Benjamin Zymler; e 8.550/2020, 9.011/2020, 9.012/2020 e 9.293/2020, Rel. Min. Bruno Dantas, todos da 1ª Câmara; e 5.681/2020, 6.350/2020, 8.316/2020, 8.940/2020, 8.945/2020, 8.947/2020, 8.948/2020, 9.208/2020 e 9.216/2020 da minha relatoria; 5.690/2020, 6.350/2020, 6.575/2020, 6.712/2020, 7.325/2020, 8.021/2020, 8.023/2020, 8.443/2020, 8.649/2020, 8.651/2020 e 8.657/2020, Rel. Min. Aroldo Cedraz; 6.171/2020, Rel. Min. Raimundo Carreiro; 6.207/2020 e 8.498/2020, Rel. Min. Ana Arraes; e 6.707/2020 e 6.726/2020, Rel. Min. Subst. Marcos Bemquerer Costa, estes da 2ª Câmara) .
43.		Releva, ainda, considerar que em 14 de agosto de 2020 a Advocacia-Geral da União opôs embargos de declaração ao já citado acórdão proferido no RE 636.886/AL, objetivando exatamente dirimir dúvidas quanto ao alcance da aludida decisão, notadamente para que se tenha como correta compreensão a de que "a tese de repercussão geral no acórdão (...) embargado abrange apenas a fase executiva da decisão do TCU."
...
48.		Assim, na esteira das recentes decisões do TCU, deixo de acolher a tese defendida pelos responsáveis quanto à incidência da prescrição do débito no presente caso.
...
54.		Assim, entendo, em concordância com a unidade técnica especializada e com o Parquet junto ao TCU, que as alegações de defesa trazidas aos autos pelos gestores da Universidade Federal do Paraná (UFPR) e da Fundação da Universidade Federal do Paraná para o Desenvolvimento da Ciência, Tecnologia e da Cultura (Funpar) , e pelo Sr. Roberto Frederico Merhy não logram descaracterizar o dano de que trata esta tomada de contas especial.
55.		De fato, os elementos de defesa não se prestam a comprovar, mediante documentação idônea, a boa e regular aplicação dos recursos, ou seja, não está caracterizado quanto foi arrecadado pela Fundação Educacional Universidade Eletrônica do Brasil (Fueb) para a realização do considerado curso de especialização em agronegócios, quanto foi repassado à Funpar pela Fueb, quais foram as despesas realizadas pela Funpar na realização do curso e qual foi, eventualmente, o proveito patrimonial que a realização do curso propiciou à UFPR.
56.		Não havendo sido comprovada a correta aplicação dos recursos em questão e não havendo nos autos elementos que permitam reconhecer a boa-fé na conduta dos responsáveis, já que não foram noticiados atos ou fatos atenuantes que pudessem demonstrar uma atitude zelosa e diligente dos responsáveis na gestão da coisa pública, acolho a proposta da unidade técnica especializada, anuída pelo MPjTCU, no sentido de considerar revel a Fundação Educacional Universidade Eletrônica do Brasil; excluir da relação processual os Srs. Carlos Augusto Moreira Junior e Paulo Afonso Bracarense Costa; rejeitar as alegações de defesa apresentadas pelos Srs. Ivo Brand, Pedro José Steiner Neto e Roberto Frederico Merhy; julgar irregulares as contas dos responsáveis Ivo Brand, Pedro José Steiner Neto, Roberto Frederico Merhy e Fundação Educacional Universidade Eletrônica do Brasil, condenando-os solidariamente ao pagamento do débito apurado nestes autos.
10.2.	Relatório que conduziu o acórdão ora embargado (peça 86) :
Análise 
...
19.		Passa-se a analisar, a seguir, os argumentos preliminares da defesa para, em seguida, os de mérito, em cotejo com as ocorrências objeto das citações.
20.		A questão preliminar suscitada de prescrição da pretensão administrativa quanto às ações de ressarcimento não merece prosperar. Verifica-se, na jurisprudência consolidada desta Corte de Contas, já sumulada (Súmula TCU 282) , que as ações de ressarcimento movidas contra agentes causadores de danos ao erário são imprescritíveis. Cabe transcrever trechos de duas deliberações do TCU sobre o assunto:
...
24.		Analisando-se o mérito, tem-se que as teses lançadas pelos defendentes resumem-se à: a) ausência da omissão no dever de vigilância; b) regularidade no procedimento licitatório para contratação da entidade; c) relatórios finais (de prestação de contas) constantes nos autos e documentos que estão sendo anexados com a presente defesa são elementos suficientes para demonstrar a regularidade dos recursos movimentados, assim como demonstrarão os relatórios financeiros que serão, oportunamente, apresentados; d) o débito apontado é irreal e presumido, não correspondendo ao valor arrecadado.  
25.		Registra-se, inicialmente, que todas alegações foram apresentadas desacompanhadas de documentação comprobatória, os defendentes não carrearam aos autos elementos adicionais de defesa. Cingiram-se a asseverar a realização do curso e a regularidade na contratação da Fueb e na movimentação e prestação de contas dos recursos envolvidos. 
Omissão no dever de vigilância 
26.		Os responsáveis não apresentaram nenhuma justificativa para a omissão no dever de vigilância, limitando-se a afirmar que houve o controle e a supervisão da universidade sobre o curso realizado, que este ocorreu conforme o cronograma e plano de trabalho, e que a contratação da Fueb foi regular, tendo em vista ser uma entidade criada pelo Estado do Paraná e deter tecnologia necessária à formatação dos cursos à distância. Além de não elidir a ocorrência a eles atribuídas, as assertivas não foram acompanhadas de elementos probantes. 
27.		O dever de vigilância atribuído ao Sr. Carlos, como reitor da UFPR, deu-se sobre a execução do ajuste em comento, qual seja, do Termo de Contrato s/n, datado de 3 de novembro de 2003 (peça 62 do TC Processo 009.396/2013-6, p. 6-9) , celebrado entre a Funpar e a Fueb. Quanto aos diretores da Funpar, o dever de vigilância recai sobre os atos em favor da Fueb. 
28.		Faltaram ainda ao dever de vigilância tolerando que a Funpar transferisse a Fueb, por meio daquele contrato, a responsabilidade pela arrecadação dos recursos provenientes das cobranças de mensalidades, possibilitando assim que as irregularidades se materializassem e perdurassem durante todo o período de vigência do contrato, isto é, de 3/11/2003 a 2/11/2005 (vinte e quatro meses) .
...
30.		Por sua vez, o Regimento da UFPR, dispõe que:
Art. 185. São deveres dos membros da comunidade universitária:
I- comunicar à autoridade administrativa as irregularidades de que tiver ciência;
II- representar contra ilegalidade, omissão ou abusos;
31.		Todos os membros da comunidade universitária, inclusive o reitor, estavam obrigados a coibir ou pelo menos denunciar qualquer irregularidade e/ou ilegalidade, em defesa do patrimônio público. Assim, além do reitor, o Diretor Superintendente e o Diretor de Programas da Funpar (também servidores da UFPR) estavam obrigados a exercer vigilância sobre a execução daquele ajuste.
32.		Vale acrescentar que o Decreto-Lei 200/1967 dispõe que:
Art. 10. A execução das atividades da Administração Federal deverá ser amplamente descentralizada.
 (...) 
§ 2° Em cada órgão da Administração Federal, os serviços que compõem a estrutura central de direção devem permanecer liberados das rotinas de execução e das tarefas de mera formalização de atos administrativos, para que possam concentrar-se nas atividades de planejamento, supervisão, coordenação e controle. (Grifou-se) 
 (...) 
Art. 13 O controle das atividades da Administração Federal deverá exercer-se em todos os níveis e em todos os órgãos, compreendendo, particularmente:
a) o controle, pela chefia competente, da execução dos programas e da observância das normas que governam a atividade específica do órgão controlado;
b) o controle, pelos órgãos próprios de cada sistema, da observância das normas gerais que regulam o exercício das atividades auxiliares;
c) o controle da aplicação dos dinheiros públicos e da guarda dos bens da União pelos órgãos próprios do sistema de contabilidade e auditoria.
33.		Por sua vez, o Acórdão 1436/2006-TCU-Plenário esclarece que há duas hipóteses em que se caracteriza a culpa por omissão do dever de supervisão, a saber:
2. Atribui-se a culpa 'in vigilando' do Ordenador de Despesa quando o mesmo delega funções que lhe são exclusivas sem exercer a devida fiscalização sobre a atuação do seu delegado;
3. Atribui-se a culpa 'in vigilando' dos responsáveis por funções fiscalizatórias pelos débitos correlacionados a falta ou deficiência do competente controle.
34.		Em vista do exposto e considerando a análise das ocorrências objeto das citações (abordada adiante) , não resta dúvida de que o ex-reitor da UFPR, Sr. Carlos Augusto Moreira Júnior, omitiu-se injustificadamente ante o dever de vigilância sobre a execução do ajuste em apreço. No mesmo sentido, o ex-Diretor Superintendente da Funpar, Sr. Ivo Brand, e o Diretor de Programas da Funpar, Sr. Paulo Afonso Bracarense Costa, todos servidores da UFPR, também se omitiram ante o dever de vigilância sobre os atos em favor da Fueb.
Não realizar procedimento licitatório para contratação da entidade
35.		Não há nenhum argumento da defesa com vistas a justificar a contratação da Fueb sem o devido procedimento licitatório ou sua dispensa. O fato alegado de ser entidade criada por outro ente estatal e deter capacidade técnica para executar o objeto do contrato não dá amparo à contratação em tela. 
36.		Tratando-se de recursos públicos federais, como se constata no presente caso, há que se observar o sistema de controle próprio da Administração Pública.
37.		De acordo com a redação original da Lei 8.958/1994, vigente à época dos fatos (dispõe sobre as relações entre as Ifes e suas fundações de apoio) , tem-se o seguinte: 
Art. 3º Na execução de convênios, contratos, acordos e/ou ajustes que envolvam a aplicação de recursos públicos, as fundações contratadas na forma desta lei serão obrigadas a:  
I - observar a legislação federal que institui normas para licitações e contratos da administração pública, referentes à contratação de obras, compras e serviços;  
II - prestar contas dos recursos aplicados aos órgãos públicos financiadores;  
III - submeter-se ao controle finalístico e de gestão pelo órgão máximo da Instituição Federal de Ensino ou similar da entidade contratante;  
IV - submeter-se à fiscalização da execução dos contratos de que trata esta lei pelo Tribunal de Contas da União e pelo órgão de controle interno competente. 
38.		Assim, não resta dúvida acerca da obrigação, imposta às fundações de apoio, de licitar, de prestar contas e de se submeter ao controle das Ifes apoiadas e do TCU. A injustificada contratação da Fueb sem licitação resultou em infração a lei e em lesão ao erário, persistindo a irregularidade.
Inobservância do princípio da universalidade e da unidade de tesouraria
39.		Foi celebrado o Termo de Contrato s/n, datado de 3 de novembro de 2003 (peça 62 do TC Processo 009.396/2013-6, p. 6-9) , entre a Funpar e a Fueb, com vistas a executar um curso específico, delegando à contratada poderes para arrecadar recursos públicos provenientes das cobranças de mensalidades, em violação do Princípio da Unidade de Tesouraria. 
40.		Sobre a ocorrência os defendentes não apresentaram nenhum argumento de defesa.
41.		A Funpar foi constituída como pessoa jurídica de direito privado sem fim lucrativo pela UFPR, pelo extinto Banco de Desenvolvimento do Paraná, pelo Banco Regional de Desenvolvimento do Extremo Sul, pela Federação da Agricultura do Estado do Paraná, pela Federação do Comércio do Estado do Paraná e pela Federação das Indústrias do Estado do Paraná.
42.		Portanto, aquela Fundação não integra a estrutura da Administração Pública Federal, não é usuária do Sistema Integrado de Administração Financeira do Governo Federal (Siafi) e assim não se submete aos rígidos controles de arrecadação e execução de despesa próprios da Administração Pública. 
43.		O Princípio da Universalidade e da Unidade de Tesouraria está enunciado expressamente nos arts. 2º, 3º, 4º e 56 da Lei 4.320/1964, nos arts. 1º e 2º do Decreto 93.872/1986 e no art. 1º da Medida Provisória 2.170-36, de 23/8/2001, e estabelece que o produto da arrecadação de todas as receitas deve ser recolhido obrigatoriamente em conta única do ente público arrecadante. 
44.		A Funpar celebrou ajuste com a Fueb conferindo a essa entidade privada poderes para arrecadar recursos provenientes das cobranças de mensalidades pagas pelos alunos do curso, conforme cláusula terceira, item 3.1, cláusula quarta, item 4.2, e cláusula quinta, item 5.1, daquele contrato. Essa delegação implicou flagrante ofensa ao Princípio da Universalidade e da Unidade de Tesouraria, portanto.
45.		Considerando que os defendentes não afastaram a ocorrência descrita na citação, permanece a irregularidade.
Omissão do dever de prestar contas
46.		Os defendentes foram citados também em virtude da premissa da inexistência de prestação de contas, dando-lhes oportunidade de se manifestarem acerca do assunto. Todavia, a defesa restringiu-se a afirmar que relatórios finais (de prestação de contas) estavam constantes nos autos e documentos seriam anexados à defesa com vistas a demonstrar a regularidade dos recursos movimentados, assim como demonstrariam os relatórios financeiros que seriam, oportunamente, apresentados.
47.		Como já registrado, em anexo às suas defesas, há tão somente cópia de um expediente da Funpar encaminhado à UFPR, de outubro/2017, em que solicita o desarquivamento e remessa do processo financeiro referente ao Curso de Especialização em Agronegócio para apresentação ao TCU como documento de defesa complementar ao presente processo. Transcorridos quase dois anos, até o momento, não apresentaram tais documentos.
48.		Todas alegações foram apresentadas desacompanhadas de documentação comprobatória. Os defendentes não carrearam aos autos elementos adicionais de defesa - como documentos a título de prestação de contas, tampouco fizeram referência aos elementos nos autos que possuíam tal finalidade. Cingiram-se, pois, a prestar informações genéricas e desconexas com a realidade fática, ao não encaminhar junto à defesa a documentação nela referida, que inclusive requereu a juntada sem apresentá-la efetivamente. 
49.		Diante da omissão no dever de prestar contas, da não comprovação da aplicação dos recursos públicos, esperava-se que os defendentes adotassem de imediato providências com vistas à instauração da tomada de contas especial. Não o fazendo, infringiram o art. 8° da Lei 8.443/1992, ficando sujeitos a responsabilização solidária pela reparação do dano. 
50.		Houve questionamento dos defendentes acerca do débito apontado, entendendo ser irreal e presumido, não correspondendo ao valor arrecadado.  
51.		Ora, ante a ausência de elementos a título de prestação de contas, não há possibilidade de se aferir o real montante arrecadado pela contratada e supostamente repassado à Universidade. As receitas, ainda que previstas e decorrentes de fatos sobre os quais não se tem conhecimento (como quantidade real de alunos matriculados e pagantes) , foram estimadas por meio do contrato em questão em R$ 432.000,00, servindo como estimativa do dano ao erário, portanto. Caberia aos defendentes, mediante documentação suporte, comprovar as alegações de defesa, o que não fizeram. 
...
CONCLUSÃO
55.		O dano ao erário apurado nesta TCE configurou-se pelas seguintes irregularidades: 
55.1.	Para os senhores Carlos Augusto Moreira Júnior (ex-reitor da UFPR) , Ivo Brand (ex-Diretor Superintendente da Funpar) e Paulo Afonso Bracarense Costa (Diretor de Programas da Funpar) : omissão ante o dever de vigilância sobre a execução do Contrato s/n, datado de 3 de novembro de 2003, celebrado entre a Funpar e a Fundação Educacional Universidade Eletrônica do Brasil (Fueb) , com ausência de procedimento licitatório para contratação da entidade, inobservância do princípio da universalidade e da unidade de tesouraria e omissão do dever de prestar contas daquele contrato.
...
56. 	Uma vez que os três primeiros responsáveis (indicados no item 55.1 acima) apresentaram alegações de defesa improcedentes e incapazes de elidir as irregularidades apontadas nas citações, não é possível reconhecer a boa-fé deles.
...
60.		Com efeito, as contas em análise devem ser julgadas irregulares, com imputação de débito, mas sem a proposição de multa, dada à prescrição da pretensão punitiva observada no presente caso; as alegações de defesa apresentadas devem ser rejeitadas e os responsáveis que não apresentaram defesa devem ser considerados revéis, nos termos do art. 12, §3º, da Lei 8.443/1992.
...
2.		Por intermédio do pronunciamento de peça 40, o Ministério Público junto ao Tribunal manifestou-se parcialmente de acordo com a proposta da SecexTCE constante da instrução de peça 37, nos termos a seguir transcritos:
...
Dito isso, entendo - concordando, assim, com a unidade técnica - que as alegações de defesa trazidas aos autos pelos gestores da UFPR e da Funpar não logram descaracterizar o dano de que trata esta tomada de contas especial. Com efeito, os elementos de defesa não se prestam a comprovar, mediante documentação idônea, quanto foi arrecadado pela Fueb para a realização do considerado curso de especialização em agronegócios, quanto foi repassado à Funpar pela Fueb, quais foram as despesas realizadas pela Funpar na realização do curso e qual foi, eventualmente, o proveito patrimonial que a realização do curso propiciou à UFPR.
Em relação às alegações de prescrição apresentadas pelos gestores da UFPR e da Funpar, nada tenho a reparar no posicionamento da Secex-TCE: no caso presente, operou-se a prescrição da pretensão punitiva do TCU, mas, por imprescritível, remanesce a pretensão do Tribunal de buscar a reparação do erário.
No que se refere à quantificação do débito envolvido nesta TCE, entendo que, na falta de elementos que comprovem qual foi, de fato, o valor total arrecadado pela Fueb e o valor total repassado pela contratada à Funpar para a realização do curso de especialização, aqueles valores hão mesmo de ser estimados com base nas próprias disposições do termo de contrato celebrado em 3/11/2003 entre aquelas entidades. 
De acordo com a cláusula 5ª, item 5.1, daquele termo de contrato, 'O total de recursos previstos a serem arrecadados e provenientes do pagamento de mensalidades dos alunos será de R$ 432.000,00 (quatrocentos e trinta e dois mil reais) , divididos em 15 (quinze) parcelas mensais de R$ 28.800 (vinte e oito mil e oitocentos reais) .' (página 8 da peça 62 do TC-Processo 009.396/2013-6) . No § 1º daquela mesma cláusula 5ª, item 5.1, dispôs-se que 'Do total mensalmente arrecadado, 86,2% (oitenta e seis vírgula dois por cento) serão repassados pela UEB à FUNPAR'.
Assim, das disposições contratuais acima transcritas, depreende-se que o valor total previsto para repasse da Fueb à Funpar era de R$ 372.384,00 (86,2% de R$ 432.000,00) . É, pois, esse valor de R$ 372.384,00 que corresponde ao dano envolvido nesta TCE, e não o valor total previsto para a arrecadação, como constou das citações dos responsáveis. Além disso, deve-se considerar, na estimativa do débito, que o repasse, da Fueb à Funpar, do valor de R$ 372.384,00, haveria de ocorrer não de uma só vez, mas em 15 parcelas mensais (de R$ 24.825,60 cada uma) . Como o termo de contrato é silente em relação à data da primeira parcela, pode-se tomar esta data como a data de celebração daquele termo de contrato (3/11/2003) .
Considerando que o dano estimado nos termos acima é menor do que o valor de dano que constou dos atos citatórios, entendo que não é necessário o refazimento daqueles atos.
...
- III -
Feitas as considerações acima, passo a tratar, nas linhas que se seguem, de reparos que entendo devam ser efetuados na proposta de encaminhamento apresentada pela Secex-TCE relativamente à responsabilização do Sr. Paulo Afonso Bracarense Costa e do Sr. Carlos Augusto Moreira Júnior pelo dano envolvido nesta tomada de contas especial.
...
Relativamente à responsabilização do Sr. Carlos Augusto Moreira Júnior, reitor da UFPR, entendo ser inadequada, uma vez que, à época em que se desenrolaram os fatos que redundaram nesta tomada de contas especial, a Lei 8.958/1994 vigia com disposições que estabeleciam que a obrigação de as fundações de apoio prestarem contas de recursos geridos às instituições apoiadas restringia-se às hipóteses em que a execução de convênios, contratos, acordos e ajustes envolvesse a aplicação de recursos públicos.
A prestação de contas, às instituições apoiadas, de recursos geridos pelas fundações de apoio oriundos de outras fontes não estava, pois, expressamente prevista em lei. Somente com a edição da Lei 12.863/2013, que alterou a Lei 8.958/1994, passou-se a prever a obrigatoriedade de as fundações de apoio prestarem contas, às instituições apoiadas, de todos os recursos geridos, independentemente de sua origem.
Como os recursos envolvidos na execução do termo de contrato celebrado em 3/11/2003 entre a Funpar e a Fueb não provieram da UFPR, mas, sim, da arrecadação de mensalidades pagas pelos alunos do curso de especialização em agronegócios, não se poderia exigir da UFPR - e muito menos de seu reitor -, naquela época, o exercício de uma atribuição específica de controle que somente passou a vigorar com o advento da referida Lei 12.863/2013.
...
3.		Acolhendo a sugestão do Parquet junto ao TCU, constante do pronunciamento de peça 40, reproduzido na parte inicial deste relatório, determinei, por meio do Despacho de peça 41, a citação Sr. Pedro José Steiner Neto e reinstrução dos autos pela Secretaria de Controle Externo de Tomada de Contas Especial - SecexTCE. 
4.		Em atendimento ao meu Despacho, a unidade técnica especializada, analisando as alegações de defesa apresentadas pelo mencionado responsável, elaborou a instrução de peça 74, cujo exame técnico, conclusão e proposta de encaminhamento transcrevo a seguir, com os ajustes de forma julgados pertinentes:
...
20.		Os senhores Ivo Brand, ex-Diretor Superintendente da Funpar, e Pedro José Steiner Neto, Diretor de Programas da Funpar, apresentaram defesa em conjunto (peça 67) , por meio da qual aduziram diversos argumentos, muitos idênticos aos expostos na defesa anterior do Sr. Ivo (peça 24) . Como já foram sintetizados em instrução que os analisou (peça 37) , transcrevem-se a seguir os argumentos que se repetiram na defesa em exame, para, ao final, destacar os novos argumentos ora apresentados.
...
Análise 
	Os argumentos da defesa em exame (peça 67) idênticos aos da defesa anterior (peça 24) , acima sintetizados, já foram devidamente analisados na instrução precedente (peça 37) , quando se chegou à conclusão de que não se prestaram a elidir as irregularidades tratadas nestas contas, mesmo entendimento do Ministério Público junto ao TCU em relação aos responsáveis pela Funpar e à Fueb e seu respectivo dirigente, Sr. Roberto Frederico Merhy. Como já visto, o Parquet afastou a responsabilidade do ex-reitor da UFPR, Sr. Carlos Augusto Moreira Júnior, e do Sr. Paulo Afonso Bracarense Costa, este porque não desempenhou à época a função de Diretor de Programas da Funpar, mas sim o Sr. Pedro José Steiner Neto, razão pela qual foi arrolado nestes autos e chamado na nova citação (peça 40) . 
	Logo, tais argumentos ora replicados devem ser rejeitados pelos mesmos motivos já analisados para os responsáveis pela Funpar, Sr. Ivo Brand, ex-Diretor Superintendente da Funpar, e Sr. Pedro José Steiner Neto, Diretor de Programas da Funpar à época dos fatos de que trata esta TCE.
	Em relação aos novos argumentos (peça 67) , relatados anteriormente, também não têm o condão de afastar a responsabilidade dos defendentes. 
	O depoimento do professor da UFPR apenas reforça o seu entendimento de que o projeto foi importante para aquela entidade. O fato de a Fueb ser Oscip não enseja regularidade na sua contratação, porquanto não demonstrou que seria a única e melhor opção, e, mesmo se o fizesse, ainda assim não comprovou que aquela Fundação atuou na condição de Oscip, o que a impediria de participar de processos licitatórios promovidos pela Administração Pública Federal, nos termos daquela deliberação do Tribunal (Acórdão 746/2014-TCU-Plenário, relator Ministro Marcos Bemquerer) . 
	Logo, os novos argumentos de mérito não se prestam a elidir as irregularidades tratadas neste processo.  
	Os argumentos preliminares da defesa também não merecem prosperar, pelos motivos expostos a seguir. 
	É inaplicável ao presente caso o disposto nos arts. 20 a 22 do Decreto-Lei 4.657/1942, incluído pela Lei 13.655/2018, uma vez que não há prova material de quaisquer obstáculos ou dificuldades reais do gestor, não se está decidindo (julgando) com base em valores jurídicos abstratos, tampouco decretando a invalidação de ato/contrato. O que se está inquirindo é a omissão no dever de vigilância atribuída aos responsáveis que resultou nas ocorrências irregulares (com ausência de procedimento licitatório para contratação da entidade, inobservância do princípio da universalidade e da unidade de tesouraria e omissão do dever de prestar contas daquele contrato) , e, consequentemente, em dano, sob a presunção de que tais recursos foram usados irregularmente. Caberia a eles refutarem a ocorrência suportados por elementos probantes que não apresentaram. 
...
	No que concerne à solicitação da aplicação do instituto 'duty do mitigate the loss', entende-se que tal instituto poderia, em tese, ser aplicado no caso em questão, isto porque parte significativa do atraso no exame de mérito deste processo não decorreu, a priori, da iniciativa dos responsáveis. Todavia, não há previsão jurisprudencial do TCU embasando esse pleito, e não ficou devidamente demonstrada pela defesa o quantum do dano em comento que fora agravado pela alegada morosidade da Administração (o que seria apenas a atualização monetária, vez que os juros de mora poderiam não existir no caso do recolhimento tempestivo do débito) . 
Nova posição do STF sobre prescritibilidade da pretensão de ressarcimento não altera, por ora, entendimento do TCU
	Como discorrido na instrução precedente, o entendimento na jurisprudência consolidada desta Corte de Contas, já sumulada (Súmula TCU 282) , é o de que as ações de ressarcimento movidas contra agentes causadores de danos ao erário são imprescritíveis. Cabe transcrever trechos de duas deliberações do TCU sobre o assunto:
...
	Houve recentemente a apreciação definitiva nos autos do Recurso Extraordinário 636.886 pelo Supremo Tribunal Federal (STF) , deliberando sobre o mérito da questão, do Tema 899.
	A tese acerca da prescritibilidade da pretensão de ressarcimento ao erário fundada em decisão de Tribunal de Contas foi definida pelo Plenário do STF, em julgamento do Tema 889 da repercussão geral, encerrado em 17/4/2020, consoante recente Decisão proferida no RE 636886, in verbis: 
Decisão: O Tribunal, por unanimidade, apreciando o Tema 899 da repercussão geral, negou provimento ao recurso extraordinário, mantendo-se a extinção do processo pelo reconhecimento da prescrição. Foi fixada a seguinte tese: 'É prescritível a pretensão de ressarcimento ao erário fundada em decisão de Tribunal de Contas', nos termos do voto do Relator. Os Ministros Roberto Barroso, Edson Fachin e Gilmar Mendes acompanharam o Relator com ressalvas. Falaram: pela recorrente, a Dra. Izabel Vinchon Nogueira de Andrade, Secretária-Geral de Contencioso da Advocacia-Geral da União, e, pela recorrida, o Dr. Georghio Alessandro Tomelin. Não participou deste julgamento, por motivo de licença médica no início da sessão, o Ministro Celso de Mello (art. 2º, § 5º, da Res. 642/2019) . Plenário, Sessão Virtual de 10.4.2020 a 17.4.2020. (Grifos acrescidos) 
	Todavia, no tocante ao entendimento proferido pelo Supremo Tribunal Federal, no julgamento recente do RE 636.886 (tema 899) , a respeito da prescritibilidade da pretensão de ressarcimento ao erário com base em decisão de tribunal de contas, cabe assinalar que a decisão do STF alcança tão somente a fase judicial de execução do título extrajudicial, não atingindo os processos de controle externo em trâmite no TCU, conforme orientação sufragada pelo Acórdão 6589/2020-TCU-Segunda Câmara, da relatoria do Ministro Raimundo Carreiro. Aliás, da ementa do julgado do STF constou que: 'A pretensão de ressarcimento ao erário em face de agentes públicos reconhecida em acórdão de Tribunal de Contas prescreve na forma da Lei 6.830/1980 (Lei de Execução Fiscal) '. Portanto, até o trânsito em julgado do acórdão condenatório do TCU, permanece imprescritível a pretensão de ressarcimento ao erário decorrente da instauração da tomada de contas especial, conforme Enunciado da Súmula 282 do TCU ('As ações de ressarcimento movidas pelo Estado contra os agentes causadores de danos ao erário são imprescritíveis') .
	Ante o exposto, permanece o entendimento na jurisprudência consolidada desta Corte de Contas de que as ações de ressarcimento movidas contra agentes causadores de danos ao erário são imprescritíveis. A prescrição, contudo, alcança no presente caso a pretensão punitiva para imposição de multas.
...
CONCLUSÃO
	O dano ao erário apurado nesta TCE configurou-se pelas seguintes irregularidades: 
0. Para os senhores Ivo Brand (ex-Diretor Superintendente da FUNPAR) e Sr. Pedro José Steiner Neto (Diretor de Programas da Funpar à época dos fatos) : omissão ante o dever de vigilância sobre a execução do Contrato s/n, datado de 3 de novembro de 2003, celebrado entre a Fundação da Universidade Federal do Paraná para o Desenvolvimento da Ciência, Tecnologia e da Cultura (FUNPAR) e a Fundação Educacional Universidade Eletrônica do Brasil (FUEB) , com ausência de procedimento licitatório para contratação da entidade, inobservância do princípio da universalidade e da unidade de tesouraria e omissão do dever de prestar contas daquele contrato.
0. Para a Fundação Educacional Universidade Eletrônica do Brasil (FUEB) e seu dirigente à época o Sr. Roberto Frederico Merhy: ter a Fundação se beneficiado de parte dos recursos financeiros arrecadados e geridos para a realização de cursos oferecidos na modalidade de Ensino à Distância (EaD) , objeto do Contrato s/n, datado de 3 de novembro de 2003, celebrado com a Universidade Federal do Paraná (UFPR) , com o apoio da Fundação da Universidade Federal do Paraná (FUNPAR) .
	Uma vez que os dois primeiros responsáveis (indicados no item 43.1 acima) apresentaram alegações de defesa improcedentes e incapazes de elidir as irregularidades apontadas nas citações, conforme exame técnico realizado (itens 13-42 desta instrução) , não é possível reconhecer a boa-fé deles.
	A jurisprudência deste Tribunal sedimentou entendimento de que, tratando-se de processos relativos ao controle financeiro da Administração Pública, tais como o que ora se examina, a boa-fé não pode ser presumida, mas deve ser demonstrada e comprovada a partir dos elementos que integram os autos. Tal interpretação decorre da compreensão de que, na fiscalização dos gastos públicos, privilegia-se a inversão do ônus da prova, pois cabe ao gestor comprovar a boa aplicação dos dinheiros e valores públicos sob sua responsabilidade.
	Nesse contexto, e após o exame dos elementos apresentados como alegações de defesa, não há como vislumbrar boa-fé na conduta dos responsáveis, já que não foram noticiados atos ou fatos atenuantes que pudessem demonstrar uma atitude zelosa e diligente dos responsáveis na gestão da coisa pública. Também a FUEB não alcançou o intento de comprovar a aplicação dos recursos que lhe foram confiados, pois ficou silente, assim como o seu dirigente, persistindo a irregularidade cometida.
	Considerando que não há elementos para que se possa efetivamente aferir e reconhecer a ocorrência de boa-fé na conduta dos responsáveis, pode este Tribunal, desde logo, proferir o julgamento de mérito pela irregularidade das contas, conforme nos termos dos §§ 2º e 6º do art. 202 do Regimento Interno do TCU (Acórdão 2064/2011-TCU-Primeira Câmara, Relator Ubiratan Aguiar; 6.182/2011-TCU-1ª Câmara, Relator Weber de Oliveira; 4.072/2010-TCU-1ª Câmara, Relator Valmir Campelo; 1.189/2009-TCU-1ª Câmara, Relator Marcos Bemquerer; 731/2008-TCU-Plenário, Relator Aroldo Cedraz) .
	Com efeito, as contas dos responsáveis indicados anteriormente (nos itens 43.1 e 43.2 acima) devem ser julgadas irregulares, sem a proposição de multa, dada à prescrição da pretensão punitiva observada no presente caso; as alegações de defesa por eles apresentadas devem ser rejeitadas e os responsáveis que não apresentaram defesa devem ser considerados revéis, nos termos do art. 12, §3º, da Lei 8.443/1992.
	Por fim, cabe acatar parcialmente as alegações de defesa apresentadas pelos senhores Carlos Augusto Moreira Junior (CPF 428.164.169-68) e Paulo Afonso Bracarense Costa (CPF 255.419.949-34) , excluindo-os da relação processual, em face ao afastamento de suas responsabilidades defendido pelo Ministério Público junto ao TCU (peça 40) .
11.	Dessa forma, não procedem as alegações apresentadas de que a deliberação embargada contém omissões relativas à prescrição da pretensão administrativa quanto às ações de ressarcimento, à inexistência das irregularidades apontadas pelo Tribunal e à aplicação da teoria "duty to mitigate the loss" (dever de mitigar a perda) , bem como contradição por não ter dispensado o mesmo tratamento dado ao ex-Reitor do UFPR.
12.	De fato, da análise dos trechos transcritos do Voto e do Relatório que fundamentaram o Acórdão 8214/2021-TCU-Segunda Câmara, ora embargado, fica patente que:
12.1.	A análise da prescrição ressarcitória foi devidamente realizada na decisão recorrida, inclusive quanto ao entendimento proferido pelo Supremo Tribunal Federal, no julgamento recente do RE 636.886 (tema 899) , não existindo qualquer omissão, pois o acórdão atacado seguiu a jurisprudência consolidada desta Corte de Contas de que as ações de ressarcimento movidas contra agentes causadores de danos ao erário são imprescritíveis, consoante Enunciado de Súmula TCU 282 e diversas decisões citadas no item 42 do mencionado Voto.
12.2.	Em relação ao exame dos argumentos apresentados pelos embargantes em sede de alegações de defesa quanto à inexistência das irregularidades apontadas pelo Tribunal, em especial: a) regularidade no procedimento licitatório para contratação da Fueb; b) relatórios finais (de prestação de contas) constantes nos autos e documentos que estão sendo anexados com a presente defesa são elementos suficientes para demonstrar a regularidade dos recursos movimentados, assim como demonstrarão os relatórios financeiros que serão, oportunamente, apresentados; c) o débito apontado é irreal e presumido, não correspondendo ao valor arrecadado; d) o fato da Fueb ser Organização da Sociedade Civil de Interesse Público - Oscip; e) longo decurso de tempo entre os fatos apurados e as citações realizadas no âmbito desta TCE conduziria à iliquidabilidade de suas contas; f) devem ser observados os arts. 20 a 22 do Decreto-Lei 4.657/1942, incluído pela Lei 13.655/2018; foram enfrentados e rejeitados na deliberação recorrida, não existindo qualquer omissão.
12.3.	Quanto à aplicação da teoria "duty to mitigate the loss" (dever de mitigar a perda) , o relatório que conduz a decisão embargada, o qual foi acolhido e incorporado às razões de decidir quando da prolação do acórdão atacado, registrou que não há previsão jurisprudencial do TCU embasando esse pleito, e não ficou devidamente demonstrada pela defesa o quantum do dano em comento que fora agravado pela alegada morosidade da Administração (o que seria apenas a atualização monetária, vez que os juros de mora poderiam não existir no caso do recolhimento tempestivo do débito) , ou seja não há omissão quanto a esse ponto.
12.4.	Em relação à alegada contradição por não ter sido dispensado o mesmo tratamento dado ao ex-Reitor do UFPR, também não há tal vício no acórdão recorrido. A questão foi adequadamente enfrentada tanto no pronunciamento do Ministério Público junto ao TCU e na derradeira instrução da unidade técnica, ambos reproduzido no Relatório que conduziu a deliberação embargada, como no Voto. 
12.5.	De fato, o acatamento parcial das alegações de defesa apresentadas pelo Sr. Carlos Augusto Moreira Junior, ex-Reitor da UFPR, e sua exclusão da relação processual, se deu em decorrência da inadequação de sua responsabilização nestes autos, uma vez que somente com a edição da Lei 12.863/2013, que alterou a Lei 8.958/1994, passou-se a prever a obrigatoriedade de as fundações de apoio prestarem contas, às instituições apoiadas, de todos os recursos geridos, independentemente de sua origem, ou seja, não se poderia exigir da UFPR - e muito menos de seu reitor -, naquela época, o exercício de uma atribuição específica de controle que somente passou a vigorar com o advento da referida Lei 12.863/2013. 
12.6.	Já os ora embargantes, Ivo Brand e Pedro José Steiner Neto, na qualidade de Diretor Superintendente da Funpar e Diretor de Programas da Funpar à época dos fatos, respectivamente, por terem apresentado alegações de defesa improcedentes e incapazes de elidir as irregularidades apontadas nas citações (omissão ante o dever de vigilância sobre a execução do Contrato s/n, datado de 3 de novembro de 2003, celebrado entre a Funpar e a Fueb, com ausência de procedimento licitatório para contratação da entidade, inobservância do princípio da universalidade e da unidade de tesouraria e omissão do dever de prestar contas daquele contrato) , tiveram suas alegações de defesa rejeitadas e, consequentemente, suas contas julgadas irregulares, com condenação em débito solidário.
13.	Conforme bem anotado no Voto que fundamentou a decisão embargada, oportuno registrar que as alegações de defesa dos ora recorrentes foram apresentadas desacompanhadas de documentação comprobatória, ou seja, os defendentes não carrearam aos autos elementos adicionais de defesa - como documentos a título de prestação de contas, tampouco fizeram referência aos elementos nos autos que possuíam tal finalidade. Cingiram-se, pois, a prestar informações genéricas e desconexas com a realidade fática, ao não encaminhar junto à defesa a documentação nela referida, que inclusive requereu a juntada sem apresentá-la efetivamente.
14.	Oportuno, também, deixar registrado que os embargos de declaração opostos pela Advocacia-Geral da União ao acórdão proferido no RE 636.886/AL, citados no Voto condutor da deliberação ora recorrida, já foram julgados e rejeitados pelo Supremo Tribunal Federal.
15.	No entanto, mesmo após o julgamento dos mencionados embargos de declaração, muitas dúvidas remanescem sobre o tema, e apenas por decisão desta Corte de Contas a jurisprudência vigente poderá ser alterada, com o esclarecimento de todas as questões atinentes à matéria. Portanto, enquanto tal decisão não sobrevém, julgo adequado manter, como medida de prudência e no legítimo espaço de atuação constitucional deste Tribunal, bem como em homenagem ao princípio do colegiado, a jurisprudência dominante desta Corte quanto à imprescritibilidade do dano ao Erário.
16.	Com efeito, o julgamento irregular das contas dos responsáveis Ivo Brand e Pedro José Steiner Neto e a consequente condenação em débito se deu pelo fato dos elementos de defesa constantes de suas alegações não lograrem descaracterizar o dano de que trata a presente tomada de contas especial, ou seja, não terem se prestado a comprovar, mediante documentação idônea, a boa e regular aplicação dos recursos (não está caracterizado quanto foi arrecadado pela Fueb para a realização do considerado curso de especialização em agronegócios, quanto foi repassado à Funpar pela Fueb, quais foram as despesas realizadas pela Funpar na realização do curso e qual foi, eventualmente, o proveito patrimonial que a realização do curso propiciou à UFPR) .
17.	No tocante ao montante do débito, também não há omissão na decisão embargada, que acolheu o entendimento constante do pronunciamento do Parquet junto ao Tribunal e da derradeira instrução da unidade técnica no sentido de que na falta de elementos que comprovem qual foi, de fato, o valor total arrecadado pela Fueb e o valor total repassado pela contratada à Funpar para a realização do curso de especialização, aqueles valores hão mesmo de ser estimados com base nas próprias disposições do termo de contrato celebrado em 3/11/2003 entre aquelas entidades.
18.	Dessa forma, o valor do débito está alicerçado no § 1º do subitem 5.1 da cláusula 5ª do Contrato s/n, datado de 3 de novembro de 2003, que estabelece que "Do total mensalmente arrecadado, 86,2% (oitenta e seis vírgula dois por cento) serão repassados pela UEB à FUNPAR" (R$ 372.384,00, que corresponde a 86,2% de R$ 432.000,00) .
19.	Em relação ao pedido de reconhecimento da boa-fé na conduta dos gestores, após o exame dos elementos apresentados pelos responsáveis em sede de alegações de defesa e de embargos, não há como reconhecê-lo, já que não foram noticiados atos ou fatos atenuantes que pudessem demonstrar uma atitude zelosa e diligente dos responsáveis na gestão da coisa pública. A jurisprudência deste Tribunal sedimentou entendimento de que, tratando-se de processos relativos ao controle financeiro da Administração Pública, tais como o que ora se examina, a boa-fé não pode ser presumida, devendo ser demonstrada e comprovada a partir dos elementos que integram os autos. Tal interpretação decorre da compreensão de que, na fiscalização dos gastos públicos, privilegia-se a inversão do ônus da prova, pois cabe ao gestor comprovar a boa aplicação dos dinheiros e valores públicos sob sua responsabilidade.
20.	Como se vê, nenhum dos argumentos ora apresentados pelos recorrentes trata de falta de clareza na redação do Acórdão 8214/2021-TCU-Segunda Câmara, da existência de proposições inconciliáveis entre si no texto desse julgado ou da falta de pronunciamento sobre matéria que deveria ter sido apreciada; ou seja, o assunto em exame foi devidamente avaliado na decisão objeto destes embargos, inexistindo quaisquer contradição ou omissões a serem saneadas. Há, na verdade, discordâncias em relação à decisão adotada pela Corte do Contas.
21.	Como os recorrentes tentam, nesta etapa processual, tão somente a rediscussão de mérito da decisão proferida, em razão de mero inconformismo com seus termos, o que não é cabível em via de embargos de declaração, consoante expus no início deste voto, concluo não haver reparo a ser feito na decisão proferida por este Tribunal.
	Ante o exposto, VOTO por que este Colegiado adote a minuta de acórdão que ora submeto à aprovação.
TCU, Sala das Sessões Ministro Luciano Brandão Alves de Souza, em 5 de abril de 2022.
Ministro JOÃO AUGUSTO RIBEIRO NARDES 
Relator